ACORDAO-COMPLETO-2528668

ACÓRDÃO 1458/2022 ATA 23/2022 - PLENÁRIO

VISTOS, relatados e discutidos estes autos de pedidos de reexame formulados pelos Srs. Jorge Antônio Mesquita Pereira de Almeida, então Superintendente de Projetos da Valec, e Nelson Eustáquio Fernandes Gonçalves, na qualidade de engenheiro residente da Valec no lote 7 da Fiol, interpostos contra o Acórdão 2778/2020-TCU-Plenário, mediante o qual esta Corte aplicou individualmente aos ora recorrentes e a outros responsáveis a multa prevista no art. 58, inciso II, da Lei nº 8.443/92,
	ACORDAM os Ministros do Tribunal de Contas da União, reunidos em Sessão do Plenário, ante as razões expostas pelo Relator, em:
	9.1. conhecer dos presentes pedidos de reexame, com fundamento nos arts. 32, inciso I, 33 e 48 da Lei 8.443/1992, c/c os art. 285 e 286, parágrafo único, do RI/TCU, para, no mérito, negar-lhes provimento; e
	9.2. dar ciência desta deliberação aos recorrentes e à Valec.

Pedidos de reexame contra acórdão que aplicou multa aos recorrentes em razão de irregularidades identificadas em auditoria realizada nas obras da Ferrovia de Integração Oeste Leste, sub-trecho compreendido entre Caetité e Barreiras no estado da Bahia.

Ministério do Planejamento, Desenvolvimento e Gestão (extinto); Valec Engenharia, Construções e Ferrovias S.A.

3. Interessado/Recorrente:
3.1. Interessado: Tribunal de Contas da União.
3.2. Recorrentes: Jorge Antônio Mesquita Pereira de Almeida (XXX.332.917-XX) e Nelson Eustáquio Fernandes Gonçalves (XXX.415.456-XX).

13.1. Ministros presentes: Ana Arraes (Presidente), Walton Alencar Rodrigues, Augusto Nardes (Relator), Aroldo Cedraz, Bruno Dantas e Antonio Anastasia.
13.2. Ministros-Substitutos convocados: Augusto Sherman Cavalcanti e Marcos Bemquerer Costa.
13.3. Ministros-Substitutos presentes: André Luís de Carvalho e Weder de Oliveira.

AUGUSTO NARDES

Transcrevo a seguir, com os ajustes de forma pertinentes, instrução elaborada por auditor da Secretaria de Recursos - Serur (peça 516) , a qual teve anuência do diretor daquela unidade (peça 517) :
"INTRODUÇÃO
Examina-se, nesta fase processual, pedidos de reexames interpostos pelos Srs. Jorge Antônio Mesquita Pereira de Almeida, então Superintendente de Projetos da Valec (peça 482) , e Nelson Eustáquio Fernandes Gonçalves, na qualidade de engenheiro residente da Valec no lote 7 da Fiol (peça 474) , em face do Acórdão 2778/2020-TCU-Plenário (peça 453) , relator Ministro Weder de Oliveira, cujo teor transcreve-se abaixo:
VISTOS, relatados e discutidos estes autos de auditoria realizada na Valec Engenharia, Construções e Ferrovias S.A., no âmbito do Fiscobras 2011, tendo como objetivo fiscalizar as obras da Ferrovia de Integração Oeste Leste, sub-trecho compreendido entre Caetité e Barreiras no estado da Bahia.
ACORDAM os ministros do Tribunal de Contas da União, reunidos em sessão do Plenário, ante as razões expostas pelo Relator, em:
9.1. rejeitar as razões de justificativas apresentadas pelos Srs. Jorge Antônio Mesquita Pereira de Almeida, José Francisco das Neves, Luiz Carlos Oliveira Machado, Ricardo Humberto de Souza Wanderley e Nelson Eustáquio Fernandes Gonçalves;
9.2. aplicar ao Sr. Jorge Antônio Mesquita Pereira de Almeida  a multa prevista no art. 58, II, da Lei 8.443/1992 c/c o art. 268, II, do Regimento Interno do TCU, no valor de R$ 20.000,00 (vinte mil reais) , com a fixação do prazo de 15 (quinze) dias, a contar da notificação, para que comprovem, perante este Tribunal (art. 214, III, 'a', do RI/TCU) , o recolhimento da dívida aos cofres do Tesouro Nacional, atualizada monetariamente desde a data do presente acórdão até a do efetivo recolhimento, se for paga após o vencimento, na forma da legislação em vigor;
9.3. aplicar individualmente aos Srs. José Francisco das Neves, Luiz Carlos Oliveira Machado, Ricardo Humberto de Souza Wanderley e Nelson Eustáquio Fernandes Gonçalves  a multa prevista no art. 58, II, da Lei 8.443/1992 c/c o art. 268, II, do Regimento Interno do TCU, no valor de R$ 15.000,00 (quinze mil reais) , com a fixação do prazo de 15 (quinze) dias, a contar da notificação, para que comprovem, perante este Tribunal (art. 214, III, 'a', do RI/TCU) , o recolhimento da dívida aos cofres do Tesouro Nacional, atualizada monetariamente desde a data do presente acórdão até a do efetivo recolhimento, se for paga após o vencimento, na forma da legislação em vigor;
9.4. autorizar, desde logo, nos termos do art. 28, II, da Lei 8.443/1992, a cobrança judicial da dívida, caso não atendida a notificação;
9.5. considerar cumpridas as determinações à Valec exaradas nos itens 9.3 do Acórdão 2.371/2011; 9.2.3 e subitens 9.2.3.5, 9.2.3.6 e 9.2.3.9 do Acórdão 3.301/2011; 9.4 e subitens 9.4.1 e 9.4.2 do Acórdão 3.376/2013; e 9.5 e subitens 9.5.1.1, 9.5.1.2, 9.5.1.3, 9.5.1.4, 9.5.1.5 e 9.5.16 do Acórdão 1022/2014-TCU-Plenário;
9.6. encaminhar cópia desta deliberação aos responsáveis e à Valec Engenharia, Construções e Ferrovias S.A.
	HISTÓRICO
Cuidam os autos de processo de auditoria realizada na Valec Engenharia, Construções e Ferrovias S.A. (Valec) no âmbito do Fiscobras 2011. O trabalho teve por objetivo fiscalizar a aplicação dos recursos federais na construção da Ferrovia de Integração Oeste-Leste (Fiol) , lotes 5, 5A, 6 e 7, subtrecho compreendido entre Caetité e Barreiras, no estado da Bahia.
No ano de 2010, a Valec publicou o Edital 5/2010, cujo teor compreendeu os sete lotes de construção da ferrovia (lotes 1F, 2F, 3F, 4F, 5F, 6F e 7F) , assim como o Edital 008/2010 com finalidade de construir a ponte sobre o Rio São Francisco (lote 5A) . Esses dois editais contemplaram a contratação de serviços para a execução de 1.019 km dos 1.500 km previstos para a Fiol.
Os lotes 5, 5A, 6 e 7 da Fiol foram objetos da Fiscalização 269/2011, no âmbito do Fiscobras 2011. Nela foram constatados os seguintes indícios de irregularidades:
a) projeto básico deficiente (IG-P) ;
b) adiantamento de pagamentos (IG-C) ; e
c) ausência de critérios objetivos para o julgamento de proposta técnica (IG-C) .
Diante de tais achados de auditoria, este Tribunal determinou, por meio do Acórdão 2371/2011-TCU-Plenário (peça 75) , de relatoria do Min. Substituto Weder de Oliveira, que a Secob-4 promovesse as audiências dos Srs. Jorge Antônio Mesquita Pereira de Almeida e Nelson Eustáquio Fernandes Gonçalves em relação às seguintes irregularidades:
9.2. determinar à Secob-4 que:
 (...) 
9.2.2. promova a audiência do sr. Jorge Antônio Mesquita Pereira de Almeida, superintendente de projetos da Valec, para que, no prazo de 15 (quinze) dias, a contar da ciência, apresente a este Tribunal razões de justificativa para a aprovação da análise técnica que subsidiou a aprovação, pela diretoria executiva da Valec, dos projetos básicos dos lotes 5, 5A, 6 e 7 da Ferrovia de Integração Oeste-Leste, em desconformidade com os arts. 6º, inciso IX, e 12 da Lei nº 8.666/1993, em que foram identificados os seguintes indícios de irregularidade:
9.2.2.1. insuficiência de estudos prévios necessários para a definição do traçado dos lotes 6 e 7, o que pode resultar em alterações de traçados posteriores à contratação, proporcionando a futura execução de obra em trecho sem investigação geotécnica associada e com custos maiores do que os estimados inicialmente; 
9.2.2.2. insuficiência de sondagens para caracterização de materiais de primeira, segunda e terceira categorias e de solos moles nos lotes 5, 6 e 7;
9.2.2.3. seleção de método construtivo antieconômico e não usualmente aplicado nas obras ferroviárias para produção dos diversos tipos de concreto, a exemplo do concreto para as obras de arte especiais nos lotes 5, 5A, 6 e 7;
9.2.2.4. insuficiência de estudos para definição das jazidas de areia e brita com impacto no modelo de aquisição (comercial x explorada) , na distância média de transporte (DMT) e no uso da areia artificial, subproduto da britagem, para compor o traço dos diversos concretos nos lotes 5, 5A, 6 e 7;
9.2.2.5. inclusão na planilha orçamentária de 'serviços por administração' com quantidades em horas de máquinas e pessoal sem a identificação do objeto a ser executado nos lotes 5, 6 e 7; 
9.2.2.6. ausência de projeto que dimensione e quantifique as armaduras de concreto armado e as soluções das fundações das obras de arte especiais nos lotes 5, 5A, 6 e 7. 
9.2.3. promova a audiência dos srs. José Francisco das Neves, diretor presidente da Valec, e Luiz Carlos Oliveira Machado, diretor de engenharia da Valec, para que apresentem a este Tribunal, no prazo máximo de 15 (quinze) dias, a contar da ciência, as razões de justificativa por terem assinado, em 20/5/2011, a ordem de serviço para início do lote 7 contemplando a compra de grampos elásticos muito antes da data vislumbrada para a efetiva utilização;
9.2.4. promova a audiência dos srs. Nelson Eustáquio Fernandes Gonçalves, engenheiro residente da Valec no lote 7 da Fiol, e Ricardo Humberto de Souza Wanderley, superintendente regional da Valec no lote 7 da Fiol, para que apresentem a este Tribunal, no prazo máximo de 15 (quinze) dias, a contar da ciência, as razões de justificativa por terem aprovado a quarta medição do lote 7 da Fiol contemplando 230.000 grampos elásticos não entregues até o momento da medição, configurando pagamento indevido no valor de R$ 2.021.700,00, em desconformidade com os artigos 62 e 63, § 2º, incisos I e III, da Lei nº 4.320/1964 e com a Norma 80-EM-044A-58-8014 da Valec.
As medidas cautelares que suspenderam a execução dos Contratos 58/2010 (lote 5) , 59/2010 (lote 6) , 60/2010 (lote 7) e 85/2010 (lote 5A) da Valec foram revogadas pelas seguintes deliberações: 2.700/2013 (lote 5) , 3.376/2013 (lote 5A) e 1.022/2014 (lotes 6 e 7) , todos editados pelo Plenário e sob a relatoria do Min. Substituto Weder de Oliveira.
Por meio do Acórdão 27.78/2020 (peça 453) , o Plenário deste Tribunal cominou multa aos Srs. Jorge Antônio Mesquita Pereira de Almeida e Nelson Eustáquio Fernandes Gonçalves em face das irregulariades para as quais foram chamados em audiência (vide item 5 desta instrução) .
Nesta oportunidade, cumpre-nos examinar os pedidos de reexame interpostos pelos Srs. Jorge Antônio Mesquita Pereira de Almeida e Nelson Eustáquio Fernandes Gonçalves em face do Acórdão 2778/2020-TCU-Plenário. 
Cumpre ressaltar que Ricardo Humberto Wanderley recolheu, na íntegra, a multa que lhe fora cominada (peças 480 e 481) , razão pela qual far-se-á mister dar-lhe a quitação, nos termos do art. 27 da Lei 8.443/1992, caso o Tribunal conclua pela inocorrência da prescrição. Caso o Tribunal adote por referência a Lei 9.873/1999, tida pelo STF como norma regente da prescrição da pretensão punitiva pelo TCU, será necessário a restituição dos valores recolhidos, nos termos da Portaria Conjunta Segecex-Segedam nº 01, de 28 de maio de 2014. 
Ademais, ressalta-se que os Srs. José Francisco das Neves (peças 496 e 506) e Luiz Carlos Oliveira Machado (peças 464 e 476) foram comunicados do decisum condenatório, porém não recorreram.  
	ADMISSIBILIDADE
Os pedidos de reexame interpostos pelos Srs. Jorge Antônio Mesquita Pereira de Almeida e Nelson Eustáquio Fernandes Gonçalves foram conhecidos, respectivamente, por meio dos despachos do Exmo. Ministro João Augusto Ribeiro Nardes (peças 501 e 485) com fulcro no art. 48 da Lei 8.443/1992 c/c arts. 285 e 286, parágrafo único, do Regimento Interno/TCU, com a suspensão dos efeitos dos itens 9.2, 9.3 e 9.4 do Acórdão 2778/2020-TCU-Plenário (peça 453) . 
	MÉRITO                                                                                                                                                                                                                                                                                                                                                                                                                                                                                                                                                                                                                                                                                                                                                                                                                                                                                                                                                                                                                                                                                                                                                                                                                                                                                                                                                                                                                                                                                                                                                                                                                                                                                                                                                                                                                                                                                                                                                                                                                                                                                                                                                                                                                                                                                                                                                                                                                                                                                                                                                                                                                                                                                                                                                                                                                                                                                                                                                                                                                                                                                                                                                                                                                                                                                                                                                                                                                                                                                                                                                                                                                                                                                                                                                                                                                                                                                                                                                                                                                                                                                                                                                                                                                                                                                                                                                                                                                                                                                                                                
	Delimitação 
Constitui objeto do recurso definir se:
12.1	Jorge Antônio Mesquita Pereira de Almeida deve ser responsabilizado em face da deficiência nos projetos básicos 5, 5A, 6 e 7 da Ferrovia de Integração de Oeste-Leste (FIOL) no que concerne aos seguintes aspectos:
critérios adotados para definição do traçado dos lotes 6 e 7;
insuficiência de Sondagens para Caracterização dos Materiais de 1, 2 e 3 categorias e solos moles nos lotes 5, 6 e 7;
 seleção de Método Construtivo Antieconômico e Não Usualmente Aplicado nas Obras Ferroviárias Para Produção de Diversos Tipos de Concreto, a Exemplo do Concreto para as Obras de Arte Especiais, nos Lotes 5, 5A,6 e 7;
insuficiência de Estudos para Definição das Jazidas de Areia e Brita com Impacto no Modelo de Aquisição (Comercial x Explorada) , na Distância Média de Transporte (DMT) e no Uso da Areia Artificial, Subproduto da Britagem, para Compor o Traço dos Diversos Concretos, nos Lotes 5, 5A, 6 e 7;
adoção na Planilha Orçamentária de Serviços por Administração, com Quantidades em Horas de Máquinas e Pessoal, Sem a Identificação do Objeto que se Pretende Executar, nos Lotes 5,6,7; e
ausência de Projeto que Dimensione e Quantifique as Armaduras do Concreto Armado e as Soluções das Fundações das Obras de Arte Especiais, nos Lotes 5, 5A, 6 e 7. 
12.2	Nelson Eustáquio Fernandes Gonçalves deve ser responsabilizado por ter aprovado, na qualidade de engenheiro residente da Valec no lote 7 da Fiol, a quarta medição do lote 7 da Fiol contemplando 230.000 grampos elásticos não entregues. 
Primeiramente, examinar-se-á a responsabilidade de Jorge Antônio Mesquita Pereira de Almeida, ex-Superintendente de Projetos (SUPRO) , e depois a do engenheiro Nelson Eustáquio Fernandes Gonçalves.
	Da análise dos critérios adotados para definição dos traçados dos lotes 6 e 7 (peça 482, p. 4-12) 
Jorge Antônio aduz que qualquer "Projeto Básico de projetos rodos-ferroviários sofrerá melhorias/adequações de soluções quando do detalhamento do projeto executivo" e que "mesmo durante a fase de implantação da obra também ocorrem refinamentos de soluções" (p. 5) . 
Assevera que muitos dos fatores sociais, ambientais, arqueológicos, fatores econômicos, mudança de panorama político, exigências de municípios, adequações para melhorias operacionais e econômicas "somente são passíveis de identificação na fase do projeto executivo/obra ou também só surgiam na fase de execução das obras"  (p. 5) e cita alguns exemplos. 
Aduz que os estudos de traçado foram realizados na fase do projeto básico (2008/2009) , sobre restituições aerofotogramétricas, apoiados em sobrevoos e análise de campo, onde não havia acessibilidade e permissão para entrar nas propriedades e que "naquele tempo não existiam drones (ou VANTs) que pudessem facilitar o olhar do técnico sobre o terreno por onde passaria o traçado" (p. 6, grifos no original) .  Ademais, diz que, mesmo atualmente, em que há vários softwares que auxiliam nos estudos de traçado, "sempre há a necessidade de complementações através de vistorias in loco dos técnicos especialistas"  (p. 7, grifos no original) . 
Frisa que "na fase de Projeto Básico, não havia permissão para entrada em propriedades tanto para analisar o caminhamento da diretriz em estudo como para fazer sondagens"; que "não havia um palmo de terreno desapropriado e muitos dos grandes e médios proprietários locais, se apresentavam avessos e insatisfeitos com a implantação da ferrovia e consequentemente, não receptivos aos técnicos da Valec em suas terras"; que havia "a pressão enorme e a imensa solicitação de pedidos de mudança de traçados por poderosos políticos (...) para que o traçado não cortasse sua propriedade ou que se aproximasse de sua propriedade" (p.7, grifos no original) .
Assim, salienta que "Esta impossibilidade de acesso foi um fator determinante para que algumas adequações ou complementações somente fossem feitas em etapas posteriores ao Projeto Básico, principalmente quando já havia o DUP, as Licenças de Supressão de Camada Vegetal, Licença de Instalação e as atividades de desapropriação já estavam em andamento ou concluídas" (p. 7-8, grifos no original) .
Informa, ainda, que, "mesmo nos locais onde houve permissão do proprietário, a possibilidade de se abrir ´picadas´ de acesso em matas, principalmente para se inspecionar os cursos d'água e fazer sondagens, não se tornou possível porque na fase de Projeto Básico, ainda não se tinha a licença do IBAMA "para abertura de picada ou supressão da camada vegetal" e que "Esta licença era fornecida, naquela ocasião (2008/2009) , numa etapa posterior ao Projeto Básico" (p. 8) .
Questiona "como o Recorrente poderia ter ultrapassado essas dificuldades e executado os serviços de acordo com o que o tribunal entende como possível de ser executado"; diz que "os auditores do TCU, sem nenhuma empatia e compreensão das dificuldades do gestor, exigem deste, ações que foram impossíveis de serem realizadas ou alcançáveis" e conclui que "o resultado será sempre o mesmo e resultará sempre na punição do gestor que estiver à frente da coordenação dos trabalhos" (p. 8) . 
Argui, especificamente ao Pátio de Barreiras (Lote 7) , que:
" (...) a Direção da VALEC foi pressionada pelas forças políticas regionais, estaduais e federais, Ministério dos Transportes etc., para que o traçado da ferrovia entrasse no município de Barreiras e que fosse instalado um pátio no mesmo, com pseudas argumentações técnicas, econômicas e sociais.
A Direção da VALEC acatou a determinação e ordenou que a Superintendência de Projetos modificasse o projeto e consequentemente alterasse o posicionamento do pátio de Barreiras.
O TCU ao dizer em seu relatório, que o traçado hoje voltará a ser na posição antiga, mostra que o traçado inicialmente elaborado sob a coordenação do Recorrente, era o mais correto e só foi alterado porque houve ordens superiores para que este o modificasse  (p. 9, grifos no original) .  
Sustenta então que "não poderia deixar de atender às diretrizes estabelecidas pela empresa, porque se não o fizesse, prejudicaria o objetivo final da VALEC que era de por em concorrência, dentro dos prazos governamentais, os projetos sob sua responsabilidade" (p. 9) .
Alega que o TCU não considerou, quando do julgamento, "a influência das exigências ambientais e as suas consequências impactantes nas necessidades de readequações de traçado"; apresenta "o que ocorre durante a implantação do projeto e o impacto destas exigências na definição dos traçados", por meio de fatos ocorridos em outras licenças de instalações e prévias (vide p. 10-12) e conclui que "o projeto não é um conjunto de ações estáticas e sim de ações dinâmicas, que sempre e a qualquer momento, principalmente em projetos lineares de grande porte como rodovias e ferrovias, poderão sofrer alterações, adequações e melhorias, norteadas sempre com o objetivo de produzir para o empreendimento, o melhor resultado técnico, ambiental, econômico e social"  (p. 12, grifos no original) . 
	Análise 
Jorge Antônio foi chamado em audiência, por meio do Ofício 437/2011-TCU/SECOB-4 (peça 82) , por ter aprovado, sob a ótica técnica, os projetos básicos dos lotes 6 e 7 da Ferrovia de Integração Oeste-Leste, em desconformidade com os artigos 6º, inciso IX, e 12 da Lei 8.666/1993, em face da insuficiência de estudos prévios necessários para a definição do traçado dos referidos lotes.
A fim de subsidiar a análise, traz-se à baila excerto do relatório que antecede ao Acórdão 2778/2020-TCU-Plenário, Rel. Weder de Oliveira, que lhe aplicou a sanção pecuniária:
16.	As alegações do Sr. Jorge confirmam que as indefinições quanto ao traçado do lote 6 eram conhecidas e que demandariam estudos técnicos adicionais, confirmando a fragilidade dos estudos de campo na fase do projeto básico evidenciada no relatório de auditoria.
17.	Os estudos complementares em direção a encontrar soluções adequadas e a realizar os ajustes orçamentários necessários ao projeto básico exigiriam dilação de prazo, mas optou-se por realizar a licitação antes da conclusão das análises, contrariando o artigo 6º, inciso IX, alínea b, da Lei 8.666/1993, que dispõe que o projeto básico deve conter as soluções técnicas globais e localizadas, suficientemente detalhadas.
18.	Salienta-se que todas essas mudanças de traçados implicariam em novas distâncias de transportes e possivelmente implantação em trechos onde não houveram sondagens para caracterização dos materiais, podendo elevar os custos do empreendimento.
19.	Ademais, o argumento de que 3% de acréscimo no orçamento era aceitável por considerar uma variação baixa não merece prosperar. Qualquer acréscimo no orçamento público deve ser plausivelmente justificado, dessa maneira, o cumprimento de prazo de programa do governo não é um argumento sólido que desobriga a Valec da responsabilidade de promover os estudos demandados pelos órgãos ambientais. Assim, preferiu-se impropriamente correr o risco de reformulação nas fases de elaboração do projeto executivo e de realização das obras, podendo acarretar impacto financeiro considerável na obra.
20.	Complementando, o projeto executivo mencionado pelo recorrente nem merece credibilidade, tendo em vista que o Acórdão 3301/2011-TCU-Plenário exigiu da Valec a conclusão dos projetos executivos dos lotes 6 e 7 contemplando os estudos e impacto financeiros resultados da definição de seus traçados. Ou seja, tal projeto sequer teria respaldo para garantir que não haveria prejuízo ao erário. 
21.	Quanto aos estudos referentes à localização do Pátio de Barreiras, destaca-se que o traçado antigo do lote 7 não entrava em Barreiras e sim nas imediações da faixa de domínio da BA 462, que liga São Desiderio à BR 020, tal traçado foi descartado indevidamente pois ele poderia provocar redução dos custos de implantação.
22.	Em relação a este assunto, cabe informar que no momento a Valec e o consórcio construtor estudam a possibilidade de localizar o pátio ferroviário no município de São Desiderio (peça 450) , como previsto anteriormente (peca 164, p. 4) , evidenciando a fragilidade dos estudos que definiriam sua localização.
Como se vê, o Plenário considerou que o projeto básico foi deficiente. O cerne da questão é saber, então, se houve insuficiência de estudos prévios necessários para a definição do traçado dos lotes 6 e 7 e se, eventual falha, pode ser atribuída ao então Superintendente de Projetos da Valec.
Pois bem. A Lei 8.666/1993 estabelece nos arts. 6º, inciso IX, e 12 o seguinte:
Art. 6º  Para os fins desta Lei, considera-se:
 (...) 
IX - Projeto Básico - conjunto de elementos necessários e suficientes, com nível de precisão adequado, para caracterizar a obra ou serviço, ou complexo de obras ou serviços objeto da licitação, elaborado com base nas indicações dos estudos técnicos preliminares, que assegurem a viabilidade técnica e o adequado tratamento do impacto ambiental do empreendimento, e que possibilite a avaliação do custo da obra e a definição dos métodos e do prazo de execução, devendo conter os seguintes elementos:a)  desenvolvimento da solução escolhida de forma a fornecer visão global da obra e identificar todos os seus elementos constitutivos com clareza;
b)  soluções técnicas globais e localizadas, suficientemente detalhadas, de forma a minimizar a necessidade de reformulação ou de variantes durante as fases de elaboração do projeto executivo e de realização das obras e montagem;
c)  identificação dos tipos de serviços a executar e de materiais e equipamentos a incorporar à obra, bem como suas especificações que assegurem os melhores resultados para o empreendimento, sem frustrar o caráter competitivo para a sua execução;
d)  informações que possibilitem o estudo e a dedução de métodos construtivos, instalações provisórias e condições organizacionais para a obra, sem frustrar o caráter competitivo para a sua execução;
e)  subsídios para montagem do plano de licitação e gestão da obra, compreendendo a sua programação, a estratégia de suprimentos, as normas de fiscalização e outros dados necessários em cada caso;
f)  orçamento detalhado do custo global da obra, fundamentado em quantitativos de serviços e fornecimentos propriamente avaliados;
 (...) 
Como se vê, a Lei 8.666/1993 estatui que o projeto básico deve conter diversos elementos para que atenda aos fins a que se presta. Nesse sentido, a Súmula TCU nº 177 dispõe que: "A definição precisa e suficiente do objeto licitado constitui regra indispensável da competição, até mesmo como pressuposto do postulado de igualdade entre os licitantes, do qual é subsidiário o princípio da publicidade, que envolve o conhecimento, pelos concorrentes potenciais das condições básicas da licitação (...) " (grifos acrescidos) . 
Ademais, não se pode olvidar que "Em licitações de obras e serviços de engenharia, é necessária a elaboração de projeto básico adequado e atualizado, assim considerado aquele aprovado com todos os elementos descritos no art. 6º, inciso IX, da Lei 8.666, de 21 de junho de 1993, constituindo prática ilegal a revisão de projeto básico ou a elaboração de projeto executivo que transfigurem o objeto originalmente contratado em outro de natureza e propósito diversos" (grifos acrescidos) , nos termos da Súmula TCU nº 261.
Marçal Justen Filho[footnoteRef:2] nos ensina que: [2:  JUSTEN FILHO, Marçal. Comentários à Lei de Licitações e Contratos Administrativos, 18ª ed., São Paulo: Thomson Reuters, 2019, p. 217 a 219.] 
O conteúdo do projeto básico dependerá da natureza do objeto a ser licitado. Deverá ser tanto mais complexo e minucioso na medida em que assim o exija o objeto da futura contratação.
 (...) 
O projeto básico não se destina a disciplinar a execução da obra ou do serviço, mas a demonstrar a viabilidade e a conveniência de sua execução. Deve evidenciar que os custos são compatíveis com as disponibilidades financeiras; que todas as soluções técnicas possíveis foram cogitadas, selecionando-se a mais conveniente; que os prazos para a execução foram calculados; que os reflexos sobre o meio ambiente foram sopesados etc. Inclusive questões jurídicas deverão ser cogitadas, na medida em que serão fornecidos subsídios para o plano da licitação.
 (...) 
 (...) a exigência legal não é satisfeita quando existir um documento insuficiente, impreciso e defeituoso - ainda que denominado de projeto básico. 
Pois bem. O lote 6 estava com "estudo de alteração de traçado em 48,25% do segmento contratado", conforme instrução da Secob-4 (peça 132, p. 12, item 92) acolhida pelo Ministro Weder de Oliveira na proposta de deliberação (peça 136) . Frisa-se, a Valec realizou "estudos para mudança de 76,88 km dos 159,31 km contratados, equivalente a 48,25% do Lote 6, com vistas a solucionar problemas existentes em virtude das deficiências do projeto básico (peça 71, p. 9) " (vide item 47 do relatório que antecede ao Acórdão 1022/2014-TCU-Plenário, Rel. Weder de Oliveira) , grifos acrescidos. 
Não se desconhece que o projeto seja mutável, tendo em vista que a própria Lei 8.666/1993 admite a modificação unilateral de um contrato administrativo "para melhor adequação às finalidades de interesse público, respeitados os direitos do contratado". Acontece que esse percentual de 48,25%, por si só, demonstra que a definição do traçado foi feita de modo "atropelado", sem a adequada previsão nos estudos técnicos preliminares e no projeto básico.  
O projeto executivo é, nos termos do inciso X do art. 6º, da Lei 8.666/1993, "o conjunto dos elementos necessários e suficientes à execução completa da obra, de acordo com as normas pertinentes da Associação Brasileira de Normas Técnicas - ABNT"; ou seja, ele se presta para executar aquilo que foi planejado e não para corrigir, em quase 50%, a definição do traçado da ferrovia.
O argumento de que houve "pressão enorme e a imensa solicitação de pedidos de mudança de traçados por poderosos políticos" (peça 482, p. 7) não se caracteriza excludente de responsabilidade. Se houve pressão política para a aprovação de um determinado traçado mais vantajoso para a administração pública em detrimento de outro, o fato é que aquele que aprova o projeto básico e o encaminha para aprovação da Diretoria responde por isso, a não ser que seja constatado excludente de ilicitude, tal como a coação moral irresistível, o que não ficou caracterizado, ao menos por enquanto, nestes autos. Ademais, eventual obediência hierárquica não exclui a culpabilidade quando se trata de ordem manifestamente ilegal, conforme entendimento contido no Acórdão 2511/2012-TCU-Plenário, Rel. Marcos Bemquerer.
Também não exclui a culpabilidade, o argumento de que não tinha acesso às propriedades particulares. Se a União pode intervir, de forma drástica, na propriedade particular, desapropriando-a por meio de decreto de desapropriação de utilidade pública (art. 26 do Decreto-Lei 3.365/1941) , como o fez na área de 2,3604ha, localizada no município de Nova Veneza/GO, com vistas a permitir a continuidade das obras da Ferrovia Norte-Sul/Extensão Sul (vide RECURSO ESPECIAL Nº 1.836.299 - GO (2019/0264489-2) , poderia amigavelmente ou por meio judicial adentrar na propriedade de modo provisório em prol do interesse público, que não pode sucumbir em face do interesse individual. 
Em relação ao Lote 7, a Secob-4 verificou, conforme Relatório de Fiscalização 269/2011 (peça 71, p. 6) , a ausência de estudos técnicos que demonstrassem a viabilidade e economicidade da implantação do Pátio Barreiras no local indicado. 
A alegação de que "A Direção da VALEC acatou a determinação [ordens políticas] e ordenou que a Superintendência de Projetos modificasse o projeto e consequentemente alterasse o posicionamento do pátio de Barreiras" não afasta a sua responsabilidade, haja vista que a obediência hierárquica não exclui a culpabilidade quando se trata de ordem manifestamente ilegal (v.g Acórdão 2511/2012-TCU-Plenário, Rel. Marcos Bemquerer e 856/2016-Plenário, João Augusto Ribeiro Nardes) .
Assim, entende-se que os projetos básicos dos Lotes 6 e 7 eram insuficientes e em desconformidade com os artigos 6º, inciso IX, e 12 da Lei 8.666/1993, razão pela qual remanesce a irregularidade. 
	Da análise da insuficiência de Sondagens para caracterização dos materiais de 1, 2 e 3 categorias e solos moles nos lotes 5, 6 e 7 (peça 482, p. 13-18) 
Jorge Antônio alega que "não deveriam ser considerados com tanto peso, os relatos de auditorias ou o posicionamento/entendimento dos vários gestores e técnicos da VALEC que vieram após outubro/2011, e que não foram poucos, isto porque desconheciam ou desconhecem as dificuldades ocorrentes no campo na ocasião do Projeto Básico (2008/2009) "  (p.13) . 
Requer que este TCU leve em consideração que os técnicos enfrentaram todas as dificuldades relacionadas à implantação de projetos lineares em terrenos virgens e de difícil acesso, principalmente os ferroviários e em grandes extensões.
Diz que "as sondagens que por acaso não foram feitas, não o foram por omissão ou negligência do Superintendente de Projetos, não foi por descaso com as especificações de projeto da Valec, mas sim o foram, pelos impedimentos e dificuldades já fartamente mencionados" (p. 13) e que não se pode desconsiderar a impossibilidade de acesso aos locais onde seriam realizadas as sondagens. 
Assevera que "sugeriu que as licitações para a construção da FIOL e da Extensão Sul fossem feitas com base em Projetos Executivos, pois nesta fase, de posse do DUP, das licenças e das desapropriações, estas dificuldades seriam ultrapassadas, mas isso não interessou, pois demandaria tempo e atrasaria a licitação" e que "se essa metodologia fosse adotada e também fossem adotados prazos ideais, e menos políticos, para realização dos projetos, muitos dos problemas relacionados com a precisão dos projetos licitados no Brasil ficariam resolvidos" (p. 14) .  
Questiona se seria justo que toda a responsabilidade lhe fosse imputada e se a insuficiência de sondagens seria a razão para a variação das quantidades e classificações dos materiais durante a obra.
Afirma que "Já está provado que por mais densa que seja a campanha de sondagens, a classificação dos materiais no projeto é meramente indicativa e que a variação que ocorre é decorrente da consolidação da classificação dos materiais durante a obra e que a ´escavabilidade` do solo, e suas dificuldades de escavação, é uma análise conjunta, entre a construtora e a fiscalização, da qual se oriunda a escolha dos equipamentos/métodos de escavação e consequentemente resultando daí, a classificação dos materiais escavados" (p. 15) . Ademais, assere que "discordou, quando das suas visitas às obras, da classificação dos materiais e do tipo de equipamentos empregados" (p. 16) . 
Apresenta excerto do Acórdão 2084/2004-TCU-Plenário, Rel. Marcos Vinicius Vilaça (p.15-17) , e argui que "já houve por parte do TCU entendimento quanto a não existência de responsabilidade do gestor pelos serviços realizados pelas Projetistas, principalmente sobre aqueles realizados em campo, e mormente a execução de sondagens" (p. 15) . 
Requer, com suporte no artigo de 14/10/2018 apresentado por Odilon Cavallari de Oliveira, então consultor jurídico deste TCU, que "as falhas apontadas pelo TCU e que por ventura existam, sejam entendidas e tratadas como impossíveis de serem evitadas pelo Recorrente, haja vista que sua relação com a execução das sondagens era estritamente gerencial, distante, sem qualquer ingerência dele na supervisão do serviço, já que a execução das sondagens eram concretamente realizadas no campo pelas empresas projetistas e supervisionadas pela empresa CONTÉCNICA, responsável por dar apoio à SUPRO, na fiscalização da execução dos serviços de campo relativos aos projetos" (p. 18) .
	Análise
A questão nodal é se houve justificativa suficiente para a insuficiência de sondagens (e não falhas nas sondagens) para caracterização de materiais de primeira, segunda e terceira categorias e de solos moles nos lotes 5, 6 e 7. O fato é que o próprio responsável admite que em algumas áreas houve insuficiência em função da presença de mata fechada ou da proibição de acesso por parte dos proprietários das áreas, fato este que não tem o condão de afastar a irregularidade, conforme visto no tópico anterior.
A fim de subsidiar a análise, transcrevo excerto da instrução (peça 451) da Secretaria de Fiscalização de Infraestrutura Portuária e Ferroviária (SeinfraPortoFerrovia) acolhida pelo Ministro Weder de Oliveira na proposta de deliberação (peça 454) , verbis:
15. Sobre as sondagens para caracterização dos materiais e solos moles, restou evidenciada a debilidade dos estudos geotécnicos: 
26. (...) ao responder a oitiva solicitada pelo Tribunal na esfera do Acórdão 2.371-2011-TCU-Plenário, que suspendeu a execução das obras, a Valec informou que não daria continuidade às obras até que o projeto executivo estivesse concluído 'com a respectiva análise, identificação e caracterização dos materiais, inclusive com a realização de sondagens complementares' (peça 132, p. 6) . 
27. Este fato evidencia a debilidade dos estudos geotécnicos utilizados para quantificação e caracterização dos materiais à época de elaboração do projeto básico. Ademais, as questões relacionadas à presença ou não de solos moles no lote 5 e de materiais de 3ª categoria no lote 7 surgiram em decorrência dos pontos acima expostos. 
28. Se naquela oportunidade as sondagens tivessem sido realizadas adequadamente, teria sido possível identificar as interferências necessárias ao detalhamento das quantidades e custos para o empreendimento, não sendo necessário a complementação de estudos e sondagens no momento da elaboração do projeto executivo e nem essas indagações teriam vindo à tona de modo a terem que ser solucionadas por meio de medida cautelar, implicando no atraso das obras. 
29. Ainda, ressalta-se que em razão da ausência de estudos adequados e suficiência de sondagens, o Acórdão 3.301-2011-TCU-Plenário determinou que a Valec: (...) 9.2.3. conclua os projetos executivos dos lotes 5, 5A, 6 e 7 e apresente ao Tribunal tão logo estejam concluídos, contemplando, necessariamente, os estudos e impacto financeiro de cada uma das ações abaixo: (...) 9.2.3.4. promover estudo para quantificar os serviços de escavações de materiais de 1ª, 2ª, 3ª categorias e solos moles, permitindo o conhecimento real dos quantitativos e serviços necessários para os lotes 5, 6 e 7; 
30. Adicionalmente, esta unidade técnica, ao examinar os argumentos trazidos aos autos pela Valec com vistas a obter a revogação da medida cautelar que incidia sobre os Contratos 59/2010 (lote 6) e 60/2010 (lote 7) , constatou que as sondagens realizadas foram bastante aquém do número de sondagens que deveriam ser realizadas pela entidade quando comparada com os critérios da Publicação IPR 742/2010 (peça 173, peca 414, p. 13) . (...) . 
Não se pode olvidar que "os estudos de sondagens no local são elementos essenciais do projeto de engenharia, pois possibilitam conhecer as características do solo e dos perfis geológicos do terreno, sendo relevantes para a definição do tipo de fundação e para o seu dimensionamento" (vide item 14 do voto condutor do Acórdão 3030/2012-Plenário, Rel. Ministro Marcos Bemquerer) , sendo que eles devem estar contidos no projeto básico, nos termos dos arts. 6°, inciso IX, e 12, inciso VI, da Lei n. 8.666/1993 e na Orientação Técnica OT IBR 01/2006 do Instituto Brasileiro de Auditoria de Obras Públicas - Ibraop.
O argumento da impossibilidade de acesso aos locais em face da não autorização dos proprietários das áreas atingidas já foi enfrentado pelo Ministro Weder de Oliveira no voto (peça 136) condutor do Acórdão 3301/2011-TCU-Plenário (peça 135) nos seguintes termos:
19. Sobre a insuficiência de sondagens para caracterização dos materiais de 1ª, 2ª e 3ª categorias e solos moles, a antiga diretoria da Valec "informou que não houve imprecisão ou insuficiência das sondagens do projeto básico, porém alegou que 'a insuficiência do número de sondagens, em certos segmentos, não foi provocada pela negligência dos gestores da Valec, nem pela inobservância das especificações de projeto', e sim por questões alheias à vontade dos gestores que impediram a realização de campanha de sondagens mais abrangente, a exemplo da não autorização de acesso às áreas de implantação (por parte dos proprietários) e da presença de mata fechada, com necessidade de autorização para a abertura de picadas para acesso aos locais" e alegou que "as obras podem continuar, pois a Lei 8.666/1993 estabelece limite de aditivos contratuais de até 25%, o que solucionaria os problemas identificados". 
20. Ou seja, por essa compreensão, se houver dificuldades para a realização das sondagens necessárias à elaboração de um bom projeto básico, que as deixe de lado, postergando-se o enfretamento, inevitável, do problema para o momento da elaboração do projeto executivo e de execução das obras, quando as questões contratuais serão resolvidas por meio dos controversos aditivos, geradores de problemas de definição e redefinição de custos amplamente conhecidos. 
21. A Secob-4, mais uma vez, bem analisou a resposta e apontou suas inconsistências técnicas e jurídicas, evidenciando que a própria diretoria responsável pelo projeto básico reconhece a insuficiência das sondagens e que a possibilidade de celebração de aditivos não respalda decisões por lançar licitação lastreada em projeto básico deficiente: 
"40. Apesar das alegações da antiga Diretoria da Valec no sentido de que não houve imprecisão ou insuficiência de sondagens, no âmbito do projeto básico para caracterização dos materiais a serem escavados, verifica-se que a própria Valec reconheceu que 'em alguns segmentos' houve insuficiência em virtude da existência de mata fechada ou proibição de acesso por parte dos proprietários das áreas. 
 (...) 
43. A possibilidade da realização de aditivos contratuais até o limite de 25%, conforme art. 65, § 1º, da Lei 8.666/1993, não autoriza o descumprimento do art. 6º, inciso IX, da mesma Lei, que estabelece que o projeto básico deve conter o conjunto de elementos necessários e suficientes, com nível de precisão adequado, para caracterizar a obra, bem como possibilitar a avaliação do custo da obra e a definição dos métodos e do prazo de execução."
Ademais, salienta-se que a complexidade da obra de grande porte, como a da FIOL, torna mais grave a conduta de elaborar o projeto de fundações pautado em estudos de sondagem insuficientes. A situação, pela sua excepcionalidade, deveria ter demandado maior rigor por parte do Superintendente de Projetos da Valec.
O fato é que a insuficiência de investigações geológicas resultou em um desconhecimento das reais características do solo onde seria realizada a obra, o que poderia culminar em grandes alterações dos serviços de escavação de materiais inicialmente previstos, bem como a possibilidade da empresa contratada caracterizar o material de 2ª categoria como sendo de 3ª categoria, remunerando-se como se fossem de 3ª com grande prejuízo para o Erário, tendo em vista que o custo unitário por m³ de escavação, carga e transporte de material de 3ª é superior a mais de 500% da do material de 2ª. 
Não se pode olvidar também que nem mesmo o projeto executivo apresentou soldagens suficientes para a caracterização dos materiais de 1, 2 e 3 categorias, conforme excerto do voto (peça 196) condutor do Acórdão 1866/2012-Plenário (peça 195) , abaixo transcrito:
18. A partir da análise dos projetos executivos referentes aos lotes 5 e 7, constata-se a realização de sondagens em quantidade superior à prevista nos projetos básicos, o que permite obter maior detalhamento dos materiais a serem escavados ao longo da rodovia. Apesar disso, conforme registrou a Secob-4, o detalhamento ainda é insuficiente para fornecer conhecimento mais próximo da realidade dos quantitativos e serviços necessários para os lotes, conforme determinado no item 9.2.3.4. Não foi apresentado o projeto executivo do lote 6, em vista das pendências já referidas quanto à definição de seu traçado. 
Somente com os "diversos documentos juntados aos autos pela Valec, tais como memoriais descritivos comparativos de volumes de projetos e de sondagens e planilhas de quantitativos e preços (peças 389, 391, 393, 396, 405 e 406) " é que foi permitido "conhecer não só os quantitativos e serviços de escavações de materiais de 1ª, 2ª e 3ª categoria, para os lotes 6 e 7, mas seu reflexo financeiro nos respectivos contratos" (vide item 14 do voto condutor do Acórdão 1022/2014-TCU-Plenário - peça 417, p. 5) 
Cabe analisar, por fim, o Acórdão 2084/2004-TCU-Plenário, Rel. Marcos Vinicius Vilaça, tendo em vista que Jorge Antônio aduz que "já houve por parte do TCU entendimento quanto a não existência de responsabilidade do gestor pelos serviços realizados pelas Projetistas, principalmente sobre aqueles realizados em campo, e mormente a execução de sondagens"  (peça 482, p. 15) . Para dirimir possíveis controvérsias, transcreve-se excerto do voto condutor do decisum avocado:
10. Em que pese essas colocações, no mencionado processo optei por não propor a condenação dos dirigentes do DNER, pelo fato de não terem sido eles os autores dos projetos defeituosos, e sim empresas de consultoria técnica, contratadas exatamente para tal fim.11. Não se há de negar a obrigação que os gestores do DNIT têm de conferir e chancelar um projeto de obra de rodovia elaborado por outrem, e mesmo de fiscalizar-lhe a execução. Contudo, a sua atuação se dá dentro de um plano gerencial. Não é possível a eles certificar todos os detalhes das perspectivas técnicas indicadas pela empresa especializada. Deve existir um grau de confiança razoável nos projetos elaborados, sob pena de tornar ilógica a delegação desses serviços a particulares.12. Nas obras vertentes, observo que os projetos foram todos preparados por empresas de consultoria técnica (fls. 25/27) . Dessa forma, a situação aqui se aproxima daquela encontrada no referido processo TC-Processo Processo 004.175/2002-1  (Acórdão 296/2004-TCU-Plenário) , em que o Tribunal considerou diluída a responsabilidade dos gestores do DNER. Não se pode concluir que os supostos erros de projeto são facilmente identificáveis num exame de verificação. O que mais se questionam são problemas de sondagens de solo e outros estudos técnicos baseados em dados coletados, de difícil conferência pelo gestor.13. Realmente, em consonância com a orientação constante da OS nº 1/2002 da Segecex, as falhas em projetos devem ensejar o exame da "responsabilidade de seus autores por possíveis prejuízos causados ao erário" (grifei) . No caso, as pessoas chamadas em audiência não são os verdadeiros autores dos projetos, e destes também não advieram prejuízos aos cofres públicos.14. Em outras oportunidades, já sustentei a responsabilização de empresas projetistas por falhas de projeto que ocasionaram danos ao erário, como se pode ver no TC-Processo Processo 013.481/2001-6  (Decisão nº 767/2002 - Plenário) , no TC-Processo Processo 007.828/2002-7  (Acórdão 583/2003-TCU-Plenário) e no TC-Processo Processo 015.719/2001-5  (Acórdão 938/2003-TCU-Plenário) . Neste processo, contudo, repito que não há indicação de prejuízos financeiros.15. Há, de outra parte, fatores que divisam a presente situação, por exemplo, da revelada no contexto do TC-Processo Processo 006.359/2002-8  (Acórdão 385/2004-TCU-Plenário) , onde o gestor punido era o responsável pelo feitio do projeto, além de que, ali, o valor contratado chegara ao limite de acréscimo de 25% faltando ainda muito para a conclusão da obra.16. Pelos motivos apresentados, a despeito de não concordar com a essência das justificativas dos responsáveis, compreendo que, nas condições excepcionais destes autos, acima de tudo porque não foram os dirigentes do DNER os autores dos projetos defeituosos e porque, conforme consta, as alterações ocorridas são adequadas técnica e financeiramente, o Tribunal possa acolher parcialmente as defesas produzidas.
Pois bem. Apesar da semelhança dos casos (em ambos, os projetos básicos não foram elaborados pelos gestores dos órgãos, mas sim por empresas de consultorias) , há algumas nuances entre os casos. Naquele, constatou-se que as alterações ocorridas eram adequadas técnica e financeiramente, enquanto, no presente case, há, inclusive, seleção de método construtivo antieconômico e não usualmente aplicado nas obras ferroviárias para produção dos diversos tipos de concreto, a exemplo do concreto para as obras de arte especiais nos lotes 5, 5A, 6 e 7.
Por outro lado, em decisão mais recente, o Plenário deste Tribunal decidiu, por meio do Acórdão 724/2014-Plenário, Rel. Aroldo Cedraz, que a deficiência do projeto básico, a exemplo do projeto de fundações pautado em estudos de sondagem insuficientes, enseja a responsabilidade de quem o recebeu e aprovou.
Conclui-se, então, que permanece a irregularidade, bem como a responsabilidade de Jorge Antônio em relação à insuficiência de Sondagens para caracterização dos materiais de 1, 2 e 3 categorias e solos moles nos lotes 5, 6 e 7.
	Da análise seleção de método construtivo antieconômico e não usualmente aplicado nas obras ferroviárias para produção de diversos tipos de concreto, a exemplo do concreto para as obras de arte especiais, nos lotes 5, 5A, 6 e 7 (peça 482, p. 18-19) 
Jorge Antônio argui que a Superintendência de Construção (SUCON) é que era responsável pela elaboração dos custos unitários e orçamento, conforme reconheceu o TCU no relatório que antecede ao decisum, sendo ela que detinha os custos dos insumos.
Aduz que não caberia a Superintendência de Projetos (SUPRO) a escolha de metodologia mais econômica prevista para a produção de concreto e que "a SUPRO se limitava as atividades que eram definidas no Regimento Interno e assim, o seu trabalho se encerrava no fornecimento de especificações, relatórios/desenhos e QUANTIDADES RELATIVAS AOS PROJETOS DESENVOVIDOS NA SUPRO"  (p. 19) .
	Análise
Jorge Antônio foi chamado em audiência em face da "seleção de método construtivo antieconômico e não usualmente aplicado nas obras ferroviárias para produção dos diversos tipos de concreto para as obras de arte especiais nos lotes 5, 5A, 6 e 7" (vide alínea "c" do Ofício 437/2011 - peça 82) .
No que se refere à metodologia de produção de concreto, o Tribunal entendeu que a metodologia mais adequada e econômica era a produção em usina de concreto, tendo em vista que todos os lotes possuíam quantidade representativa de concreto, e fundamentou a responsabilização do ex-superintendente da Supro nas seguintes razões de fato e de direito:
33.	Embora a responsabilidade direta pela análise e confecção da composição de preços unitários dos serviços e obras de engenharia fosse da Sucon, era de competência da Supro analisar e submeter os projetos básicos à aprovação da Diretoria-Executiva, de acordo com o Regimento Interno da Valec à época (peça 119, p. 18) . 
34.	Isto significa que esta superintendência tinha a incumbência de examinar o projeto básico com o fito de verificar se a metodologia prevista para a produção de concreto era a mais econômica. Todos os lotes possuíam quantidade representativa de concreto, tornando claramente visível que a metodologia mais adequada e econômica era a produção em usina de concreto. Mas, por falta de cautela na análise do projeto básico foi selecionado de forma imprópria método antieconômico para produção dos concretos.
35.	Esta negligência do gestor contribuiu para que o Tribunal determinasse por meio do Acórdão 3.301-2011-TCU-Plenário: 
 (...) 
9.2.3.2. elaborar as composições de preços unitários para a produção dos diversos concretos com central fixa de concreto com produção de 180 m³/h, central móvel de concreto com produção de 60 m³/h e com caminhão betoneira no próprio local da aplicação;
9.2.3.3. promover estudo para cada uma das obras de arte especiais, levando em conta as distâncias de transporte, e selecionar a metodologia para produção dos concretos que for mais vantajosa para a Administração Pública;
A Supro na Nota Técnica de 12/4/2012, assinada pelo novo Superintendente, informou que a questão relacionada à escolha do método construtivo estava sendo analisada na elaboração do projeto executivo (peça 164, p. 5) .
O ex-Supro não discute a irregularidade em si, mas tão somente atribui a responsabilidade à Superintendência de Construção (SUCON) .
Segundo o Regimento Interno da Valec, a Supro tinha como competência "realizar, analisar e submeter à aprovação da Diretoria-Executiva os estudos e projetos básico e executivo". 
Marçal Justen Filho[footnoteRef:3] assevera, em relação ao projeto básico, que "é necessária a sua aprovação, por ato formal e motivado da autoridade competente, a qual deverá avaliá-lo e verificar sua adequação às exigências legais e aos interesses supraindividuais. A autoridade, ao aprovar o projeto, responsabiliza-se pelo juízo de legalidade e de conveniência adotado". Ou seja, os atos de aprovar os projetos básicos e os encaminhar para a Diretoria Executiva da Valec funcionam como etapas de controle e de vinculação de responsabilidade em relação aos procedimentos previamente adotados no processo, não representando mera formalidade. [3:  Ob. Cit., p. 224-225.] 
Convém destacar que este Tribunal, nos autos de auditoria realizada no âmbito do Fiscobras 2012 nas obras da Ferrovia Norte Sul Extensão Sul - lotes 1S a 4S (TC Processo 012.612/2012-0) , também responsabilizou Jorge Antônio Mesquita Pereira de Almeida por deficiências nos projetos básicos, nos termos do voto condutor do Acórdão 820/2019-Plenário, Rel. Bruno Dantas, abaixo transcrito:
9. Relata [o recorrente] que a estatal contratava o serviço de elaboração dos projetos básicos, sendo que a sua fiscalização dependia de pessoal de campo e analistas terceirizados, ou seja, alocados por meio de contrato celebrado com outra empresa de engenharia consultiva.
10. Descreve um quadro de falhas corporativas e estruturais da Valec, no qual a equipe de projetos da empresa pública era reduzida e que a Diretoria estabeleceu prazo exíguo para a elaboração dos projetos, tendo em vista as exigências de planejamento do governo federal e a urgência na inauguração de trechos ferroviários, em face da demanda de desenvolvimento e crescimento socioeconômico do país.
11. Nesse contexto, considera que a Valec deveria ser responsabilizada pela falha ou ausência no acompanhamento na gestão dos projetos por seus dirigentes
12. Embora esse cenário possa ter concorrido para a ocorrência da irregularidade que levou a aplicação de penalidade, julgo que ele não é suficiente para afastar a responsabilidade do então superintendente. Na verdade, a situação relatada não é incomum nos órgãos e entidades da administração pública que trabalham em um ambiente de recursos financeiros e de pessoal escassos em face de suas demandas.
13. Na condição de superintendente de projetos, o recorrente detinha a atribuição de realizar, analisar e submeter à aprovação da Diretoria Executiva os estudos e os projetos básico e executivo, consoante disposição regimental expressa da empresa pública. Se as circunstâncias do caso concreto indicavam que esse mister não poderia ser exercitado de forma adequada, o recorrente deveria ter, na medida de suas atribuições, demonstrado a situação ao corpo dirigente com vistas a levar a bom termo as suas funções.
14. Além disso, as falhas no projeto que levaram à condenação do então superintendente dizem respeito a requisitos necessários para que um projeto básico seja considerado minimamente adequado às disposições legais, e não a erros de cálculo ou a confiabilidade de resultados de investigações ou de ensaios - o que, em tese, poderia exigir um nível de verificação acima do razoável para uma pessoa na função por ele exercida.
[...]
17. O fato de a realização dos estudos e a fiscalização terem sido terceirizadas não exime o recorrente de sua responsabilidade. Ao contrário, tal cenário ensejaria, como contrapartida, maior esforço de supervisão, tanto pelo gestor do contrato quanto pelo superintendente, por ocasião da análise, e aceitação, dos documentos elaborados pelos analistas técnicos terceirizados, como as fichas de análise de estudos e projetos mencionadas pelo recorrente, as quais eram assinadas pelos analistas, pelo gestor do contrato e pelo superintendente.
18. Enfatizo que estava em jogo a contratação de obras extremamente vultosas e relevantes para o alcance dos objetivos institucionais da Valec.
19. Sabe-se, ainda, que a análise do projeto e sua aprovação não constitui mero ato ou etapa formal. Ao aprovar os documentos e encaminhá-los à diretoria da Valec, o recorrente não pode se eximir de sua responsabilidade sob o argumento de ter se pautado em pareceres técnicos emitidos por terceirizados, especialmente considerando-se a natureza das deficiências estampadas nos projetos.
20. Destarte, julgo que o recorrente não logrou afastar a sua responsabilidade. Era de se esperar que o titular da unidade responsável pela elaboração, análise e aprovação de projetos houvesse identificado as deficiências do projeto básico objeto destes autos, especialmente porque versavam sobre questões que, ordinariamente, resultam em graves problemas de prazo e de custos em obras dessa natureza. Não vislumbro, portanto, argumento hábil para reformar o Acórdão 915/2015-TCU-Plenário.
Assim, entende-se que Jorge Antônio Mesquita Pereira de Almeida, então Superintendente de Projetos da Valec, deve ser responsabilizado pela seleção de método construtivo antieconômico e não usualmente aplicado nas obras ferroviárias para produção de diversos tipos de concreto. Não se pode olvidar que as ações de realizar e analisar os projetos básicos torna a Supro intrinsecamente ligada a qualquer deficiência grave encontrada nos supracitados projetos de engenharia.
	Da análise da insuficiência de estudos para definição das jazidas de areia e brita com impacto no modelo de aquisição (comercial x explorada) , na distância média de transporte (DMT) e no uso da areia artificial, subproduto da britagem, para compor o traço dos diversos concretos, nos Lotes 5, 5A, 6 e 7 (peça 482, p. 19-20) 
Jorge Antônio alega "que as distâncias de transporte, no Projeto Básico, são obtidas através dos percursos prováveis, simulados através de estradas e caminhos existentes, até os locais das ocorrências de materiais" e que "Nem sempre esse percursos são efetivamente aplicados durante as obras, podendo surgir novos percursos para o transporte de materiais, pelos mais variados motivos, tais como, através de pontes de serviço, (...) , através de caminhos de serviços ou de novas estradas abertas entre a execução do Projeto Básico e a construção ou ainda estradas que ficam intransitáveis em períodos chuvosos. (p. 19) . 
Diz que "existe um fato que ocorre comumente, que é a impossibilidade de exploração das ocorrências indicadas pelo projeto, por causa de dificuldades de negociação com o proprietário (seja comercial ou particular) e assim, ocorre a necessidade da busca de novos locais para compra ou exploração de materiais, gerando novos percursos e consequentemente (sic) novas distâncias de transporte (fato que ocorreu fartamente durante as obras das ferrovias na VALEC)  (p. 20) . 
Alega, em relação a questão da areia artificial obtida da britagem, que "o tema foi discutido na VALEC e os técnicos das Consultoras apresentaram bibliografias e estudos onde havia restrições ao emprego de pó de pedra para resistências do concreto superiores a 30 ou 35 Mpa" e ressalta que "esta informação é de 2009/2010, podendo ser que atualmente, através de processos de obtenção e tratamento do material e com aditivos, este agregado atenda a resistências maiores" (p. 20) .
Argui que "a definição correta dos materiais e traço do concreto somente é determinada durante a execução das obras através dos estudos de traço e análise de resistência dos corpos de prova" (p. 20) e que se aceitou a solução tradicional do emprego de areia natural, por entender que, durante a obra, seria adotada a melhor solução técnica e econômica e, consequentemente, ocorreria a repactuação dos custos unitários.
Informa que "à época, não conseguiu obter informações se esta solução, ou seja, o emprego de pó de pedra, foi adotada na construção" (p. 20) .
	Análise
A fim de subsidiar a análise, transcreve-se excerto da análise da SeinfraPortoferrovia, acolhida pelo Ministro Weder de Oliveira na proposta de deliberação (peça 455, p. 7) , verbis:
40.	Os estudos de disponibilidade dos materiais na região da obra realizados na fase de projeto básico devem ser precisos com a finalidade de averiguar as distâncias de transporte que serão, de fato, utilizadas, de maneira a minimizar possíveis modificações durante a execução da obra. 
41.	Destarte, a exatidão dos estudos tem como um dos objetivos não conferir discricionariedade à executora da obra quanto à decisão de mudança de canteiro de obra e de jazidas, ocasionando mudanças nas DMTs e, consequentemente, nos valores da planilha orçamentária. 
42.	A definição de pedreira na fase de execução da obra demonstra que os estudos e mapeamento das jazidas não foram realizados a contento no âmbito do projeto básico, resultando em orçamento base da licitação com a previsão de distâncias de transportes inadequadas.
43.	Nesse contexto, no intuito de precisar a localização das jazidas de areia e brita, de definir as DMTs, e para que assim a planilha orçamentária retratasse a realidade dos serviços que estavam sendo executados, o Acórdão 3301/2011-TCU-Plenário, que manteve a medida cautelar suspendendo o andamento das obras da Fiol, determinou:
 (...) 
9.2.3.7. concluir os estudos de localização das jazidas de areia e brita, que deveriam ter sido realizados na fase de projeto básico, a fim de verificar as reais distâncias de transporte que serão utilizadas nos serviços explícitos de transportes e nas composições que possuem composições auxiliares de transporte, e exemplo dos dormentes de concreto, considerando o real posicionamento dos canteiros de obras;
9.2.3.8. estudar a viabilidade técnica e econômica de se utilizar a areia artificial, subproduto da britagem, na composição dos concretos, juntamente com a areia natural, contemplando a redução das distâncias de transporte; e
44.	Atinente a este assunto, cabe trazer à baila o enunciado da Jurisprudência Selecionada, originado do Acórdão 331/2009-TCU-Plenário, de relatoria do Min. Augusto Nardes:
A Administração deve adotar as medidas pertinentes para que os projetos básicos atinentes à execução das obras estejam de acordo com o disposto no art. 6º, inciso IX, da Lei 8.666/1993 e, especificamente, contemplem estudo de jazidas de solo que comprove a viabilidade de utilização das áreas de empréstimo indicadas, bem assim demonstrativo da economicidade das alternativas escolhidas, com a finalidade de se conferir maior precisão e confiabilidade aos quantitativos e/ou preços unitários dos serviços de transporte do material de empréstimo.
45.	Assim, o Tribunal já havia alertado à Administração quanto à importância da qualidade dos projetos básicos de obras, especificamente, neste caso, relacionado aos estudos de jazidas de solo de modo a precisar as DMTs.
Pois bem. Este Tribunal já determinou ao "Departamento Nacional de Infraestrutura de Transportes (DNIT) que, quando da aprovação de projetos ferroviários, a exemplo de rebaixamentos de linhas férreas e contornos ferroviários, exija a realização de estudos que contemplem o levantamento das jazidas de areia e brita comerciais e o mapeamento das jazidas não comerciais da região da obra, utilizando-se, sempre que possível, dos instrumentos legais previstos no Código de Minas referentes ao bloqueio minerário de jazidas" (vide item 9.4.2 do Acórdão 1150/2014-Plenário, Rel. Benjamin Zymler) . 
No caso concreto, a Valec superestimou, na fase de projeto básico, as distâncias de transportes contratuais das jazidas de areia e brita, conforme excerto do Relatório de Fiscalização 269/2011 da Secob-4 (peça 71, p. 39) abaixo transcrito:
Somente no lote 5, o impacto financeiro do potencial superfaturamento decorrente da redução da distância de transporte da brita para fabricação dos 300.000 dormentes é da ordem de R$ 1.642.110,00, considerando a redução dos 50 km previstos para os 2 km efetivamente necessários.
Já em relação ao lote 5A, referente à construção da ponte sobre o Rio São Francisco, o impacto financeiro do potencial superfaturamento decorrente da redução da distância de transporte da brita para a produção dos diversos concretos é da ordem de R$ 1.497.724,68, considerando os concretos de 25 e 35 MPa e a redução dos 120 km previstos para os 26,4 km efetivamente necessários.
Quanto à possibilidade do uso de areia artificial, subproduto da britagem, na produção dos concretos, a Valec alega que sempre analisa a possibilidade alternativa de utilização de materiais, dentre os quais a areia artificial. Porém, nos projetos básicos dos lotes 5, 5A, 6 e 7 da Fiol, a equipe de auditoria não identificou NENHUM estudo acerca da possibilidade do uso da areia artificial, tampouco há previsão contratual para tal utilização.
Como se vê, resta cristalino a insuficiência de estudos para definição das jazidas de areia e brita com impacto no modelo de aquisição (comercial x explorada) , na distância média de transporte (DMT) e no uso da areia artificial, subproduto da britagem, para compor o traço dos diversos concretos, nos lotes 5, 5A, 6 e 7.
	Da análise da adoção na Planilha Orçamentária de Serviços por Administração, com Quantidades em Horas de Máquinas e Pessoal, Sem a Identificação do Objeto que se Pretende Executar, nos Lotes 5, 6, 7 (peça 482, p. 20-21) 
Jorge Antônio alega que "a SUPRO se limitava as atividades que eram definidas no Regimento Interno e assim, o seu trabalho se encerrava no fornecimento de especificações, relatórios/desenhos e QUANTIDADES RELATIVAS AOS PROJETOS DESENVOVIDOS NA SUPRO"  (p. 21) . 
Alega que "A planilha com as quantidades ´RELATIVAS SOMENTE AOS PROJETOS DESENVOVIDOS NA SUPRO´ eram encaminhadas à SUCON para que fossem colocados os custos unitários e fossem elaborados os orçamentos. Ademais, diz que "Estas planilhas eram então complementadas pela SUCON com as quantidades das atividades pertinentes ao desenvolvimento da obra, por exemplo, mobilização/desmobilização e Serviços por Administração" (p. 21, grifos no original) . 
Argumenta, então, que não seria justo aplicar-lhe sanção por atos para os quais não detinha competência no Regimento Interno para praticar. 
	Análise
Jorge Antônio Mesquita Pereira de Almeida já tinha procurado deslocar a responsabilidade da Supro para a Sucon pela inclusão indevida dos serviços de administração no projeto básico, conforme excerto da instrução da análise da SeinfraPortoFerrovia, acolhida pelo Ministro Weder de Oliveira na proposta de deliberação condutora do decisum guerreado, verbis:
Razões de Justificativa
46.	O Sr. Jorge, a fim de se resguardar, enviou o memorando 290/2011-SUPRO/RJ de 6/9/2011 ao Diretor de Engenharia (peça 119, p. 57 e 58) , informando que os itens das planilhas orçamentárias da Fiol concernentes aos Serviços por Administração seriam de responsabilidade da Sucon. 
 (...) 
Análise da SeinfraPortoFerrovia
48.	Malgrado o envio do Memorando ao Diretor de Engenharia com vistas a salvaguardar-se, a Supro tinha como atribuição analisar e submeter os projetos básicos à aprovação da Diretoria-Executiva, de acordo com o Regimento Interno da Valec à época (peça 119, p. 18) . 
49.	Isto quer dizer que competia a esta superintendência examinar o projeto básico com o objetivo de certificar-se de que haveria indicação de quais serviços seriam realizados no âmbito dos 'Serviços por Administração', bem como elementos que permitiriam sua respectiva quantificação. Mas, por falta de cautela na análise do projeto básico foi incluído item em que estão inseridos o fornecimento de pessoal e equipamentos desassociados dos serviços a serem executados. 
50.	Essa imprecisão confere subjetivismo e discricionariedade ao fiscal da Valec e à empresa contratada quanto à definição dos serviços que serão executados com a referida verba, motivo pelo qual a Valec não deve adotar tais itens genéricos nos seus contratos e licitações, sem estarem especificados de forma clara e direta, com a identificação real do que se pretende executar.
51.	A previsão genérica, sem detalhamento, equivale à utilização de item com unidade em verba, impossibilitando a identificação precisa dos serviços contemplados pelo objeto e dos seus respectivos custos, contrariando o art. 6º, inciso IX, c/c o art. 7º, § 2º, inciso II, da Lei 8.666/1993.
52.	Nesse contexto, cita-se o enunciado da Jurisprudência Selecionada extraído do Acórdão 1.119/2010-TCU-Plenário, de relatoria do Min. Marcos Bemquerer, cuja redação é a seguinte:
É vedada a cotação de itens com a denominação de 'verba' na planilha orçamentária integrante do projeto básico, visto que referida planilha deve expressar a composição de custos unitários com detalhamento suficiente à sua precisa identificação.
Pois bem. O Edital 5/2010 da Valec, referente aos lotes de construção da Fiol, foi levado a efeito contemplando na planilha orçamentária do orçamento base o item 'Serviços por Administração', o qual abarcou o fornecimento de pessoal e equipamentos desassociados dos serviços a serem executados. 
Esse item do edital foi reproduzido na planilha de preços das propostas vencedoras e integrou o Contrato 58/2010 (lote 5) , no valor de R$ 599.083,00, o Contrato 59/2010 (lote 6) , no valor de R$ 580.031,00, e o Contrato 60/2010 (lote 7) , no valor de R$ 582.292,00; ou seja, apenas nesses três contratos foram identificados R$ 1.761.406,00 de 'Serviços por Administração' (vide item 2.7 do Relatório de Fiscalização 269, de 2011 - peça 71, p. 8 e 23-26) , com quantidades em horas de máquinas e pessoal, sem a identificação do objeto que se pretendia executar. Ou seja, houve uma previsão genérica, sem detalhamento, que equivalia à utilização de item com unidade em verba.
Acontece que este Tribunal entende, pacificamente, que a administração está obrigada a adotar, desde o projeto básico, planilhas orçamentárias que expressem a composição dos custos unitários dos itens de serviço, com detalhamento suficiente à sua precisa identificação, abstendo-se de utilizar grandes "grupos funcionais" para mão de obra ou outras unidades genéricas do tipo "quantia fixa" ou "verba", nos termos dos Acórdãos do Plenário 2827/2014, Rel. Weder de Oliveira, e 46/2012, Rel. José Múcio Monteiro, e da Súmula TCU 258 que dispõe:
As composições de custos unitários e o detalhamento de encargos sociais e do BDI integram o orçamento que compõe o projeto básico da obra ou serviço de engenharia, devem constar dos anexos do edital de licitação e das propostas das licitantes e não podem ser indicados mediante uso da expressão "verba" ou de unidades genéricas (grifos acrescidos) . 
Pois bem. Demonstrada a irregularidade, compete-nos adentrar ao exame da culpabilidade de Jorge Antônio. 
O então Superintendente de Projetos da Valec elaborou e aprovou a análise técnica que subsidiou a aprovação, pela Diretoria Executiva da Valec, dos projetos básicos dos lotes 5, 5A, 6 e 7 da Ferrovia de Integração Oeste- Leste. 
O ato de aprovação, segundo Maria Sylvia Zanella di Pietro[footnoteRef:4]: [4:  DI Pietro, Maria Sylvia Zanella. Direito Administrativo. 32 ed. São Paulo: Forense, 2019, p. 510-511.] 
 (...) é ato unilateral e discricionário pelo qual se exerce o controle a priori ou a posteriori do ato administrativo., 'no controle a posterori equivale a seu referendo (cf. Oswaldo Aranha Bandeira de Mello, 2007:562) 
O que se têm, então, é que a aprovação se caracteriza como um ato de controle praticado pela autoridade competente e equivale a aprovar os procedimentos até então adotados e o conteúdo daquilo que aprova.
Esse ato de controle não pode ser tido como meramente formal ou chancelatório, mas sim como um ato de fiscalização. Nesse sentido, o Plenário deste Tribunal deciciu, por meio do  Acórdão 820/2019, Rel. Bruno Dantas, em sede de pedido de reexame interposto pelo ora recorrente, que o gestor que aprova projeto básico contendo falhas perceptíveis em função do exercício do cargo ou que não contemple os requisitos mínimos exigidos na legislação torna-se responsável por eventuais prejuízos advindos de sua implementação, mesmo que o projeto tenha sido elaborado por empresa contratada. 
Assim sendo, não há como afastar a responsabilidade do ex-superintendente da Supro em face de ter aprovado projeto básico com a inclusão na planilha orçamentária de "serviços por administração" com quantidades em horas de máquinas e pessoal sem a identificação do objeto a ser executado nos lotes 5, 6 e 7.
	Da análise ausência de projeto que dimensione e quantifique as armaduras do concreto armado e as soluções das fundações das obras de arte especiais, nos lotes 5, 5A, 6 e 7 (peça 482, p. 21-29) 
Jorge Antônio "sustenta que foram elaboradas memórias de cálculo para todas as obras de arte no Projeto Básico da FIOL"; sugere que o TCU exija da "VALEC a entrega destes documentos e verificar se de fato as planilhas apresentadas pelo Recorrente estavam corretas e se de fato existem memórias de cálculo de OAE" e entende que caberia ao TCU provar a inexistência de memória de cálculos das pontes (p. 7) . 
Com o intuito de comprovar a existência de memórias de cálculo de OAE na FIOL, o ex-Superintendente anexa "relatório de projetos de OAE da empresa STE (DOC 01) , consultora responsável pelos projetos de um lote de Projeto Básico da FIOL, e também a memória de cálculo da OAE do São Francisco elaborada pela empresa ECOPLAN (DOC 02) ", porém assevera que "podem não ser as últimas versões, porque este material faz parte do acervo pessoal do Recorrente e este não tem contato com a área de projetos e de arquivo em Brasília desde outubro de 2011, quando deixou de ser Superintendente de Projetos" (p. 22, item 4) .
Diz que "As soluções de fundações, além de constarem nas memórias, constam também dos desenhos", os quais "não foram anexados devido aos arquivos serem 'pesados', mas no caso da ponte sobre o Rio São Francisco são disponibilizados no site da VALEC na área de licitações" (p. 22-23) .
Assere que "foram adotadas soluções de modulação de vãos tipo para a superestrutura das pontes, considerando as soluções empregadas em dezenas de obras construídas nas ferrovias da VALEC, assim foram adotadas vigas em concreto protendido de 25 a 35m e vigas em balanços sucessivos de 40 até 65m" e sustenta que "com este procedimento foi possível identificar algum erro grosseiro nas quantidades da superestrutura apresentadas pelas projetistas" (p. 23, item 5) .
Argui que o projeto VALEC Nº: 80-EG-000A-11-0000 - PROJETO DE OBRAS-DE-ARTE ESPECIAIS fez referências a IPR-726 e 727 de 2006 do DNIT e que nelas "é preconizado o emprego da Instrução de Serviço IS - 214 Projeto de Obras-de-Arte Especiais - Fases Preliminar e de Projeto Básico" (p. 24, item 1) . 
Transcreve excerto da Instrução de Serviço IS - 214 (p. 24-26) e assere que: "NÃO É EXIGIDO O DIMENSIONAMENTO DE ARMADURA", que "NÃO É EXIGIDA A APRESENTAÇÃO DE DETALHAMENTO DE ARMADURA" e que "A QUANTIDADE DE ARMADURA É APROXIMADA" e conclui "que o nível de detalhamento aprovado pela SUPRO foi superior ao exigido pelo DNIT"  (p. 26, grifos no original) .
Em seguida, colaciona excerto da Instrução de Serviço Ferroviário - ISF - 216 - PROJETO DE OBRAS DE ARTE ESPECIAIS - 2015 (p. 27-28) e afirma que "1) a quantidade de armadura é aproximada e 2) na apresentação dos desenhos não estão previstos desenhos de armadura, ou seja, não há a exigência de dimensionamento e apresentação de armadura" (p. 28) .
Conclui, então, que "o apontamento do TCU, no tocante a existência de 'Ausência de Projeto que Dimensione e Quantifique as Armaduras do Concreto Armado e as Soluções das Fundações das Obras de Arte Especiais, nos Lotes 5, 5A, 6 e 7', não é condizente com o que foi apresentado nos projetos básicos da FIOL, pois foram elaboradas memórias de cálculo e além do que, também não encontra amparo nas normas vigentes no DNIT" (p. 28, grifos no original) .
Por derradeiro, questiona "ONDE SE ENCONTRA A PRÁTICA DE MÁ-FÉ, ERRO GROSSEIRO OU OMISSÃO DO RECORRENTE PARA QUE SEJA ARROLADO POR CULPA" (p. 28, grifos no original) . 
	Análise
A fim de subsidiar a análise, transcreve-se, abaixo, excerto da instrução da análise da SeinfraPortoFerrovia, acolhida pelo Ministro Weder de Oliveira na proposta de deliberação condutora do Acórdão 2778/2020-TCU-Plenário, verbis:
60.	De pronto, a alusão aos projetos executivos já finalizados de obras de arte especiais do lote 3 da Fiol, com o propósito de comprovar a adequação dos preços contratados, não prospera. As quatro pontes do lote 3 sofreram alteração da modalidade moldada in loco, com uso de formas de madeira e escoramento, para a modalidade pré-moldada, com o uso de formas metálicas e lançamento das vigas pré-moldadas. Desta maneira, o exemplo apresentado evidencia a ocorrência de mudanças substanciais na concepção das obras de artes especiais.
61.	Ressalte-se que no lote 7, as duas pontes sobre o rio das Fêmeas sequer foram contempladas pela campanha de sondagens, acarretando na ausência de estudo acerca do tipo e qualidade dos terrenos das fundações das referidas obras de artes especiais. 
62.	Insta destacar que projeto básico da ponte sobre o rio São Francisco contemplou somente oito furos de sondagem, mesmo possuindo aproximadamente 3 km de extensão, evidenciando a insuficiência dos estudos do subsolo do lote 5A. 
63.	Diante da insuficiência de furos e ausência de sondagens, destaca-se a necessidade de realização de sondagem em todas as obras de arte especial para a caracterização dos solos que receberão as cargas concentradas, caso contrário este cenário pode acarretar na aplicação de diversas soluções técnicas no dimensionamento das fundações das obras de arte especiais onerando o orçamento da obra.
64.	Vale salientar que as planilhas comparativas apresentadas, tanto das pontes do lote 3, quanto da ponte sobre o rio São Francisco, estão desacompanhadas dos projetos e memórias de cálculo dos quantitativos, motivo pelo qual carecem de elementos técnicos que as fundamentem e sustentem, não sendo possível aferir a compatibilidade entre os quantitativos realmente necessários e os adotados na planilha apresentada.
Pois. O responsável anexou ao pedido de reexame o projeto básico detalhado de estruturas e memória de cálculo geral para as pontes e viadutos do trecho Figueirópolis/TO - Ilhéus/BA subtrecho do Lote 02 elaborado pela STE Serviços Técnicos de Engenharia S.A  de fevereiro de 2010 (peça 483) , que foi a responsável pela elaboração dos projetos básico e executivo dos Lotes 6 e 7 (vide peça 71, p. 10) , e o Volume II do relatório de projeto básico de obras de arte especiais - Tomo I - Lote 5FA do subtrecho ponte sobre o Rio São Francisco elaborado pela Ecoplan Engenharia em março de 2010 (peça 484) com o intuito de demonstrar que foram elaboradas memórias de cálculo para todas as obras de arte no Projeto Básico da FIOL, em resposta ao item 64 do relatório que antecede ao Acórdão 2778/2020-TCU-Plenário.
Pois bem. O fato é que a Especificação de Projeto 80-EG-000A-11-000 da Valec, item 4.2.1, estabelecia que o DIMENSIONAMENTO, verificação e CÁLCULO ESTRUTURAL de todas as peças da SUPER, MESO e INFRAESTRUTURA seriam incluídas na fase de PROJETO EXECUTIVO, conforme observou a Secob-4 no Relatório de Fiscalização 269/2011, sendo certo que não havia como quantificar e nem selecionar a solução técnica adequada para as estruturas e as fundações das obras de arte especiais senão pela elaboração do dimensionamento e do cálculo estrutural na fase de PROJETO BÁSICO. Ademais, "a Orientação Técnica 1/2006, do Instituto Brasileiro de Auditoria de Obras Públicas (Ibraop) , preconiza a existência de desenhos das armaduras, das protensões e dos detalhes, quando da elaboração de projetos básicos, bem como a apresentação de relatório do projeto contendo quadro de quantidades" (peça 71, p. 15, grifos inseridos) . 
Não se pode olvidar que o projeto básico da ponte sobre o Rio São Francisco, lote 5A, possuia somente 8 (oito) furos de sondagem para os 99 apoios e 2.990 metros de extensão, enquanto a Publicação IPR 726, do Dnit, Diretrizes Básicas para Elaboração de Estudos e Projetos Rodoviários estabelece a realização de uma sondagem para cada apoio; ou seja,  a Valec realizou 8% da quantidade de sondagens necessárias para a correta investigação geotécnica e dimensionamento das fundações do lote 5A.
O argumento de que a IS 214 do DNIT não exige o dimensionamento e o detalhamento de armadura, sendo bastante a quantidade aproximada, não é suficiente para elidir a irregularidade. É que o Plenário deste Tribunal já decidiu que a utilização de taxas estimativas de consumo de aço por volume de concreto, para o cálculo do quantitativo da armadura dos elementos estruturais de obras, não atende às exigências legais relativas à elaboração do projeto básico (art. 6º, inciso IX, da Lei 8.666/1993) , por não representar elemento necessário e suficiente, com nível de precisão adequado, para caracterizar a obra e avaliar o respectivo custo, bem como definir os métodos e o prazo de execução, conforme excerto do voto condutor do Acórdão 896/2015-Plenário proferido pelo Ministro Marcos Bemquerer Costa, verbis:
39. A determinação constante do subitem 9.1.2 do multicitado Acórdão 3.293/2011 tratava de obter do Dnit memorial de cálculo e desenhos correspondentes aos elementos estruturais da ponte do lote 2, a fim de avaliar a adequação ao disposto no art. 6º, inciso IX, da Lei 8.666/1993.
40. O Dnit, em apertada síntese, informou não possuir tais documentos no projeto básico, porquanto normativo do Dnit permite levantar os quantitativos de aço por meio de estimativa da taxa de armadura na fase de projeto básico. No caso, o detalhamento geral do cálculo estrutural das fundações constará do projeto executivo, não havendo início de serviço sem o respectivo detalhamento. A par de informações, a Superintendência do Dnit em Santa Catarina encaminhou desenhos, memória de cálculo e sondagens realizadas, em fase de projeto executivo, quanto aos elementos estruturais da infra e mesoestrutura entre os apoios de 1 a 10 (Peça 140) .
41. Conquanto o Dnit não tenha elaborado memórias de cálculo e desenhos dos elementos estruturais da ponte na fase de projeto básico, pode-se considerar, na linha do exame da unidade especializada, atendida a determinação que lhe fora encaminhada tendo em vista a apresentação a este Tribunal dos documentos feitos na fase de projeto executivo (desenhos, memórias de cálculo e sondagens referentes aos elementos estruturais nos pontos 1 e 10 da infra e mesoestrutura) .
42. Não obstante, vale ressaltar que a jurisprudência do Tribunal tem considerado que a utilização de taxas para o cálculo no detalhamento da armadura dos elementos estruturais de obras não atende às exigências do art. 6º, IX, da Lei 8.666/1993, conforme bem examinado pela unidade especializada (v.g.: Acórdão 2.084/2011, 2.812/2011, ambos do Plenário) .
43. Diante desse contexto, tem-se que a "Instrução de Serviço 214 - Das Diretrizes Básicas para a Elaboração de Estudos e Projetos Rodoviários" do Dnit, que permite levantar quantitativos de aço por meio de estimativa da taxa de armadura na fase de projeto básico, está desconforme com as exigências legais que devem ser observadas na elaboração do projeto básico, por não apresentar o conjunto de elementos necessários e suficientes, com o nível de precisão adequado, para caracterizar a obra e avaliar o respectivo custo, bem como definir os métodos e o prazo de execução. Assim, cabe dar ciência dessa questão ao Dnit, nos termos sugeridos pela unidade instrutiva.
Assim, considera-se que o projeto básico foi deficiente, não atendendo o disposto no inciso IX do art. 6 da Lei 8.666/1993, por não dimensionar e quantificar as armaduras do concreto armado e as soluções das fundações das obras de arte especiais, nos lotes 5, 5A, 6 e 7. 
Por derradeiro, compete-nos examinar a alegação do ex-Superintendente que não agiu com má-fé ou erro grosseiro.  A questão nodal é saber se o ex-Superintende, ao elaborar e aprovar a análise técnica que subsidiou a aprovação, pela Diretoria Executiva da Valec, dos projetos básicos dos lotes 5, 5A, 6 e 7 da Ferrovia de Integração Oeste-Leste, em desconformidade com os art. 6º, inciso IX, art. 7º, § 2º, e art. 12 da Lei 8.666/1993, caracteriza culpa grave (erro grosseiro) . 
Nesse sentido, no exame da culpabilidade, deve-se considerar as inovações trazidas ao ordenamento jurídico por meio da Lei 13.655/2018, que deu novos contornos ao Decreto-Lei 4.657/1942 (Lei de Introdução às normas do Direito Brasileiro) , e o Decreto 9.830/2019.
Sabe-se que, na aplicação de sanções, o TCU deve levar em conta a natureza e a gravidade da infração, os danos que delas provieram para a Administração Pública, as circunstâncias agravantes ou atenuantes e os antecedentes do agente, nos termos do art. 22, § 2º, do Decreto-lei 4.657/1942. Desta feita, transcreve-se excerto do voto condutor do Acórdão 2463/2019-TCU-2ª Câmara, relator Ministro Bruno Dantas, verbis:
29. Entendo que a punição no caso em relevo foi desproporcional à natureza e à gravidade das infrações, às suas consequências econômicas para a administração, bem como às circunstâncias que envolviam os agentes.
30. O art. 22, § 2º, da Lei de Introdução às Normas do Direito Brasileiro (LINDB) assim dispõe:
"Art. 22. Na interpretação de normas sobre gestão pública, serão considerados os obstáculos e as dificuldades reais do gestor e as exigências das políticas públicas a seu cargo, sem prejuízo dos direitos dos administrados.
 (...) 
§ 2º Na aplicação de sanções, serão consideradas a natureza e a gravidade da infração cometida, os danos que dela provierem para a administração pública, as circunstâncias agravantes ou atenuantes e os antecedentes do agente."
Não se pode desconsiderar o conjundo de deficiências dos projetos basicos dos lotes 5, 5A, 6 e 7 da Fiol, quais sejam: insuficiência de estudos prévios necessários para definição do traçado dos lotes 6 e 7; insuficiência de sondagens para caracterização dos materiais de 1ª, 2ª, 3ª categorias e solos moles; seleção de método construtivo antieconômico e não usualmente aplicado nas obras ferroviárias para produção dos diversos tipos de concreto, a exemplo do concreto para as obras de arte especiais; insuficiência de estudos para definição das jazidas de areia e brita com impacto no modelo de aquisição (comercial x explorada) , na distância média de transporte (DMT) e no uso da areia artificial, subproduto da britagem, para compor o traço dos diversos concretos; adoção na planilha orçamentária de ''Serviços por Administração'', com as quantidades em horas de máquinas e pessoal, sem a identificação do objeto que se pretende executar; ausência de projeto que dimensione e quantifique as armaduras do concreto armado e as soluções das fundações das obras de arte especiais.
Ademais, faz-se mister elucidar o conceito de "erro grosseiro", para fins de responsabilização do agente público. Para tal, apresenta-se abaixo o conteúdo do art. 28 da Lei de Introdução às Normas do Direito Brasileiro - LINDB (Decreto-Lei 4.657/1942) , com a redação dada pela Lei 13.655/2018, verbis: 
Art. 28.  O agente público responderá pessoalmente por suas decisões ou opiniões técnicas em caso de dolo ou erro grosseiro  (grifos acrescidos) .
Como se vê, a LINDB é cristalina e estatui que o agente público responderá (e não poderá responder) pessoalmente por erro grosseiro. Todavia, não o conceituou. 
O Decreto 9.830/2019, por meio do §1º do art. 12, é que trouxe o conceito de erro grosseiro. Eis o teor do dispositivo que regulamentou o disposto nos arts. 20 ao 30 da LINDB:
Responsabilização na hipótese de dolo ou erro grosseiro
Art. 12. O agente público somente poderá ser responsabilizado por suas decisões ou opiniões técnicas se agir ou se omitir com dolo, direto ou eventual, ou cometer erro grosseiro, no desempenho de suas funções.
§ 1º Considera-se erro grosseiro aquele manifesto, evidente e inescusável praticado com culpa grave, caracterizado por ação ou omissão com elevado grau de negligência, imprudência ou imperícia.
§ 2º Não será configurado dolo ou erro grosseiro do agente público se não restar comprovada, nos autos do processo de responsabilização, situação ou circunstância fática capaz de caracterizar o dolo ou o erro grosseiro.
§ 3º O mero nexo de causalidade entre a conduta e o resultado danoso não implica responsabilização, exceto se comprovado o dolo ou o erro grosseiro do agente público.
§ 4º A complexidade da matéria e das atribuições exercidas pelo agente público serão consideradas em eventual responsabilização do agente público.
§ 5º O montante do dano ao erário, ainda que expressivo, não poderá, por si só, ser elemento para caracterizar o erro grosseiro ou o dolo.
§ 6º A responsabilização pela opinião técnica não se estende de forma automática ao decisor que a adotou como fundamento de decidir e somente se configurará se estiverem presentes elementos suficientes para o decisor aferir o dolo ou o erro grosseiro da opinião técnica ou se houver conluio entre os agentes.
§ 7º No exercício do poder hierárquico, só responderá por culpa in vigilando aquele cuja omissão caracterizar erro grosseiro ou dolo.
§ 8º O disposto neste artigo não exime o agente público de atuar de forma diligente e eficiente no cumprimento dos seus deveres constitucionais e legais.
Por fim, transcreve-se excerto do voto, proferido pelo Exmo. Ministro Benjamin Zymler, condutor do Acórdão 4771/2019-TCU-1ª Câmara, verbis:
67.	Diante da gravidade da conduta e da culpabilidade dos responsáveis, conforme análise a seguir, julgo necessário, ainda, aplicar-lhes individualmente a multa do art. 57 da Lei nº 8.443/1992.
68.	Inicialmente, cabe destacar que as novas disposições da Lei de Introdução às Normas do Direito Brasileiro (LINDB) introduzidas pela Lei 13.655/2018 trouxeram novas balizas à atividade de aplicação de sanções administrativas e de correção de atos irregulares, inclusive na esfera controladora.
69.	Segundo os arts. 22 e 28 da LINB, recém introduzidos pela referida norma:
"Art. 22. Na interpretação de normas sobre gestão pública, serão considerados os obstáculos e as dificuldades reais do gestor e as exigências das políticas públicas a seu cargo, sem prejuízo dos direitos dos administrados.
§ 1º Em decisão sobre regularidade de conduta ou validade de ato, contrato, ajuste, processo ou norma administrativa, serão consideradas as circunstâncias práticas que houverem imposto, limitado ou condicionado a ação do agente.
§ 2º Na aplicação de sanções, serão consideradas a natureza e a gravidade da infração cometida, os danos que dela provierem para a administração pública, as circunstâncias agravantes ou atenuantes e os antecedentes do agente.
 (...) 
§ 3º As sanções aplicadas ao agente serão levadas em conta na dosimetria das demais sanções de mesma natureza e relativas ao mesmo fato.
 (...) 
Art. 28. O agente público responderá pessoalmente por suas decisões ou opiniões técnicas em caso de dolo ou erro grosseiro." (grifos acrescidos) .
70. 	Conforme expus no voto condutor do Acórdão 2391/2018-Plenário, o erro grosseiro, para fins de responsabilização no âmbito desta Corte de Contas, é o que decorre de uma grave inobservância de um dever de cuidado, isto é, que foi praticado com culpa grave.
71.	 A propósito do tema, esse entendimento foi adotado no Decreto 9.830, de 10 de junho de 2019, que regulamentou os novos artigos da LINDB, cujo art. 12, § 1º dispôs o seguinte: "considera-se erro grosseiro aquele manifesto, evidente e inescusável praticado com culpa grave, caracterizado por ação ou omissão com elevado grau de negligência, imprudência ou imperícia".
72.	 Sem avançar em eventual discussão a respeito da aplicabilidade da norma infralegal à esfera controladora, o fato é que parece haver uma convergência na doutrina e na aplicação prática da nova lei, no sentido de que o parâmetro de responsabilização na esfera sancionadora é a culpa grave.
Como se vê, o Tribunal tem entendido que erro grosseiro é aquele praticado com culpa grave. 
Entende-se que a conduta de elaborar e aprovar a análise técnica que subsidiou a aprovação, pela Diretoria Executiva da Valec, dos projetos básicos dos lotes 5, 5A, 6 e 7 da Ferrovia de Integração Oeste- Leste, praticada por Antônio Mesquita Pereira de Almeida, na qualidade de Superintendente de Projetos da Vale, se amolda ao conceito de erro grosseiro (culpa grave) , razão pela qual permanece sua responsabilidade em relação as irregularidades para as quais fora chamado em audiência. 
	Da análise de responsabilização de Nelson Eustáquio por ter aprovado, na qualidade de engenheiro residente da Valec no lote 7 da Fiol, a quarta medição do lote 7 da Fiol contemplando 230.000 grampos elásticos não entregues (peça 474) 
Nelson Eustáquio aduz que "após apresentação da Nota Fiscal de compra da totalidade dos Acessórios pela empresa Supervisora, e ainda pela informação de que a carreta transportadora havia lido um problema mecânico próximo à cidade de Posse/GO, na divisa dos estados GO/BA, ou seja, bem próximo ao Canteiro de Obras, e ainda que o Consórcio Construtor iria enviar caminhões para buscar a encomenda, e também por determinação da Diretoria, incluímos [ele e Ricardo Wanderley] tais elementos na medição de serviços" e  que "todo o Material foi entregue na Obra e devidamente conferido, registrado e demonstrado"  (peça 474, p. 1) .
Argui que "não houve má-fé da nossa parte e também prejuízo ao Erário visto que na época foi feito o devido estorno" e que, como era apenas um engenheiro de campo, "não tinha o conhecimento de que para essa obra ainda não havia sido emitida a LI - Licença de Instalação" (p. 1) .
Alega que ele e Ricardo Wanderley foram "surpreendidos com a chegada realmente prematura dos Acessórios, em especial os citados Grampos Elásticos até porque esses materiais ficariam depositados a 'céu aberto' porque o galpão para armazenamento destes materiais estava no início de sua construção"; que acharam "estranho a aquisição destes Acessórios que fazem parte da Superestrutura Ferroviária chegassem tão precocemente" e que "para sua utilização e/ou aplicação, seriam necessários pelo menos 8 (oito) meses de obras para a construção da Superestrutura Ferroviária conforme" (p. 1 e 2) .
Diz que "não tinha 'autoridade' para exigir a compra de Acessórios, e que este procedimento era da Diretoria da VALEC"; que "apenas obedeceu às ordens emanadas da Diretoria da VALEC" (p. 2) , razão pela qual não pode ser penalizado pela compra dos grampos.
	
	Análise
A fim de subsidiar a análise, transcreve-se, abaixo, excerto da instrução da análise da SeinfraPortoFerrovia, acolhida pelo Ministro Weder de Oliveira na proposta de deliberação condutora do Acórdão 2778/2020-TCU-Plenário, verbis:
87.	Incialmente, ressalta-se que, segundo o relatório de auditoria (peça 71, p. 40) , as obras do lote 7 sequer possuíam Licença de Instalação, motivo suficiente para que os Srs. José Francisco das Neves e o Sr. Luiz Carlos Oliveira Machado não assinassem a ordem de serviço para início das obras, pois este fato reforçava a distância e a imprevisibilidade do momento de aplicação dos 230.000 grampos comprados no valor de R$ 2.021.700,00, medidos, pagos e que até o momento da vistoria in loco da equipe de auditoria não tinham sido entregues.
88.	A mera expectativa de liberação das obras e a informação de que o material estaria sendo entregue não desobrigam os gestores de cumprirem os regramentos que envolvem seus ofícios, como, por exemplo, a Norma 80-EM- 044A-58-8014 da Valec e os artigos 62 e 63, § 2º, incisos I e III, da Lei 4.320/1964.
89.	Neste contexto, cabe mencionar os seguintes enunciados da Jurisprudência Selecionada: 'A antecipação de pagamento somente deve ser admitida em situações excepcionais, devidamente justificadas pelo interesse público e observadas as devidas cautelas e garantias.' (extraído do Acórdão 1.565/2015-TCU-Plenário, de relatoria do Min. Vital do Rêgo) ; e 'Para fins de responsabilização perante o TCU, pode ser tipificada como erro grosseiro (art. 28 do Decreto-lei 4.657/1942 - Lei de Introdução às Normas do Direito Brasileiro) a autorização de pagamento sem a devida liquidação da despesa.' (extraído do Acórdão 2.699/2019-TCU-1ª Câmara, de relatoria do Min. Vital do Rêgo) .
90.	 Ainda mais, de acordo com a resposta ao Ofício de Requisição 07-269/2011/Secob-4 (peça 7, p. 2) , a aplicação dos grampos elásticos e demais acessórios seria apenas no 8º mês após o início dos serviços nos lotes 5 e 7 e no lote 6 no 12º mês após o início dos serviços, demonstrando a desnecessidade de aquisição dos materiais naquela oportunidade.
91.	Pode-se dizer que a medição foi irregular, já que as evidências apontaram a ausência de entrega dos grampos à época da medição (25/5/2011) , e mesmo em 8/7/2011, data da vistoria in loco pela equipe de auditoria, somente 66.080 grampos elásticos encontravam-se na obra. Conforme documentação acostada à peça 25, a previsão de entrega dos 163.920 grampos restantes era para o período entre os dias 11 e 18/7/201. Mas, de acordo com a informação do Sr. Nelson, a última remessa foi entregue em 10/8/2011.
92.	Pelo fato de que o consórcio construtor detinha nota fiscal confirmando a compra dos 230.000 grampos elásticos (peça 25) e de que foram entregues, considera-se que não houve prejuízo ao erário, mas não sana o fato de terem violado normas as quais os responsáveis estavam submetidos. 
	Pois bem. Resta incontroverso, posto que reconhecido por Nelson Eustáquio, que ele e Wanderley aprovaram a 4ª Medição do lote 7 da Fiol contemplando 230.000 grampos até então não entregues. 
A sua conduta (aprovar 4ª Medição do lote 7 da Fiol - vide peça 49) possibilitou o adiantamento de pagamento 230.000 grampos até então não entregues, caracterizando pagamento indevido (antecipado) no valor de R$ 2.021.700,00 e violou os artigos 62 e 63, § 2º, incisos I e III, da Lei 4.320/1964.
Ademais, violou os itens onze e doze da Norma 80-EM-044A-58-8014 da Valec, os quais tratam, respectivamente, dos critérios de medição e forma de pagamento dos grampos elásticos estabelecendo o seguinte: "medição e pagamento de 85% do valor relativo à quantidade fornecida quando do recebimento das peças no CANTEIRO DA OBRA; medição e pagamento de 10% do valor correspondente ao total de grampos montados na grade; e 5% do valor correspondente ao total de grampos montados na grade, quando da conclusão da montagem da grade do lote" (vide Relatório de Fiscalização 269/2011 da Secob-4, peça 71, p. 43) .
O argumento de que não houve dano ao erário não tem relevância para o deslinde da questão, pois não houve condenação em débito. Todavia, não pode deixar de salientar que o próprio responsável informa que "esses materiais ficariam depositados a 'céu aberto' porque o galpão para armazenamento destes materiais estava no início de sua construção" e que "para sua utilização e/ou aplicação, seriam necessários pelo menos 8 (oito) meses de obras para a construção da Superestrutura Ferroviária", fatos esses que demonstram a gravidade da conduta e a total desnecessidade de aquisição dos acessórios ferroviários para as obras da Fiol naquele momento, não só pela distância maior do que noventa dias para iniciar a aplicação dos acessórios ferroviários, como também pela ausência de Licença de Instalação ambiental para os lotes 5, 6 e 7 da Fiol. 
Esclarece-se, em relação ao argumento de que não agiu com má-fé, que "no âmbito do TCU, é considerado de boa-fé o responsável que, embora tenha concorrido para o dano ao Erário ou outra irregularidade, seguiu as normas pertinentes, os preceitos e os princípios do direito. A análise, portanto, é feita sob o ponto de vista objetivo, sem que seja necessária a comprovação de má-fé (dolo) , mas apenas da ausência de boa-fé objetiva (Acórdão 8987/2018-TCU-Primeira Câmara, de minha relatoria) " (vide voto condutor do Acórdão 13732/2019-1ª Câmara, proferido pelo Ministro Walton Alencar Rodrigues) . 
Ressalta-se que a conduta de Nelson Eustáquio (aprovar a 4ª Medição do lote 7 da Fiol contemplando 230.000 grampos, não entregues na época) contribuiu decisivamente para a ocorrência de pagamento antecipado e deve ser tipificada como erro grosseiro (art. 28 do Decreto-lei 4.657/1942 - Lei de Introdução às Normas do Direito Brasileiro) , pois não houve justificativa do interesse público na sua adoção (pelo contrário, o responsável reconhece a desnecessidade dos grampos naquele momento) , bem como as devidas garantias que assegurassem o pleno cumprimento do objeto pactuado, conforme entendimento consagrado no Acórdão 185/2019-Plenário, Rel. Benjamin Zymler.
Salienta-se que o fato de ter obedecido "às ordens emanadas da Diretoria da VALEC" não afasta sua responsabilidade, pois que a obediência hierárquica não exclui a culpabilidade quando se trata de ordem manifestamente ilegal (v.g Acórdão 2511/2012-TCU-Plenário, Rel. Marcos Bemquerer Costa e 856/2016-Plenário, Rel. João Augusto Ribeiro Nardes) . 
A multa aplicada a Nelson Eustáquio, no valor de R$ 15.000,00, teve por fundamento o art. 58, inciso II, da Lei 8.443/1992, o qual autoriza esta Corte aplicar multa ao responsável que teve as contas julgadas irregulares nos casos em que não tenha resultado débito, nos termos do parágrafo único do art. 19 da LOTCU, conquanto tenha-se observado "ato praticado com grave infração à norma legal ou regulamentar de natureza contábil, financeira, orçamentária, operacional e patrimonial". 
Essa sanção pecuniária é valorada entre cinco e cem por cento do valor atualizado do montante estipulado no caput do art. 58, da Lei 8.443/1992 e, quando da sanção, tinha como limite o valor de R$ 64.920,00, nos termos da Portaria 8, de 20/1/2020.
Portanto, à luz desses dispositivos, o valor aplicado de R$ 15.000,00 correspondente à, aproximadamente, 23% do valor máximo supramencionado; ou seja, dentro dos parâmetros legais e, por consectário lógico, dentro dos propósitos dos princípios da razoabilidade e da proporcionalidade, razão pela qual está legal e regimentalmente embasada. 
Verifica-se, então, que a dosimetria aplicada se mostra bastante razoável e proporcional às graves irregularidades apontadas, além de se inserir perfeitamente na margem discricionária legalmente conferida a esta Casa para a realização efetiva do controle externo no âmbito da administração pública federal.
	Questão adicional
No exame da prescrição, a Serur tem adotado os entendimentos detalhados na peça 515, que contém estudo e pronunciamentos anteriores da secretaria sobre o tema. Nessas manifestações estão desenvolvidas as seguintes premissas, que serão utilizadas no presente exame: 
	a)  ao julgar o RE 636.886, o STF conferiu nova interpretação ao art. 37, § 5º, da Constituição Federal, fixando a tese de que "é prescritível a pretensão de ressarcimento ao erário fundada em decisão de Tribunal de Contas";
	b)  as pretensões punitiva e de ressarcimento devem observar o mesmo regime na atividade de controle externo, dado o objetivo comum da prescrição, de fixar prazo para o Tribunal de Contas agir, para caracterizar o ilícito, identificar seu autor, dimensionar as consequências da conduta e impor as consequências legais, independentemente de tais consequências terem natureza punitiva ou ressarcitória;
	c)  até que sobrevenha norma específica, entende-se que a prescrição das pretensões punitiva e de ressarcimento, no processo de controle externo, deve observar o regime Lei 9.873/1999, na linha dos recentes pronunciamentos do STF a respeito. Assim, sem prejuízo de se realizar o exame da prescrição também segundo o prazo decenal previsto no Código Civil, o critério adotado, na formulação da proposta de encaminhamento, será o da Lei 9.873/1999.  
Análise da prescrição segundo os critérios do Acórdão 1441/2016-TCU-Plenário:
No que se refere à pretensão punitiva, o TCU tem tradicionalmente aplicado os critérios definidos no Acórdão 1441/2016-TCU-Plenário, que, em incidente de uniformização de jurisprudência, orientou-se pela aplicação do Código Civil. Por este acórdão, em linhas gerais, a prescrição subordina-se ao prazo geral de dez anos (CC, art. 205) , contado a partir da data da ocorrência do fato e interrompido pelo ato que ordenar a citação, a audiência ou a oitiva da parte.
Entre outras razões que justificaram a adoção desse critério destaca-se a de que o citado dispositivo constitui uma cláusula geral a ser empregada sempre que a pretensão for prescritível, mas a lei não estabelecer um prazo específico, como na hipótese.
Aplicando essas balizas ao caso em exame, considerando que Nelson Eustáquio Fernandes Gonçalves aprovou a 4ª Medição do lote 7 da Fiol em 25/5/2011 e que o Acórdão 2278/2020-Plenário (peça 453) foi prolatado em 14/10/2020, conclui-se, de plano, que não ocorreu a prescrição da pretensão punitiva, caso adote-se os parâmetros definidos no Acórdão 1441/2016-TCU-Plenário.
Em relação a Jorge Antônio Mesquita Pereira de Almeida, o responsável elaborou e aprovou em 16/3/2020 (peças 14 e 15, p. 1) a análise técnica dos projetos básicos (vide peça 71, p. 69) , sendo que em 31/8/2011, o Plenário deste Tribunal, por meio do item 9.2.2 do Acórdão 2371/2011 (peça 75) , determinou a sua audiência, interrompendo então o curso do prazo prescricional, que não se consumou. 
Análise da prescrição pelo regime da Lei 9.873/1999 
Adotando-se as premissas fixadas na Lei 9.873/1999 ao caso em exame, e mesmo considerando-se o prazo geral, de cinco anos, observa-se que ocorreu o fenômeno da prescrição intercorrente. Para tanto, é preciso considerar os seguintes parâmetros:
	a) Termo inicial: 
A Lei 9.873/1999, art. 1º, parte final, traz previsão expressa a respeito do início do prazo em se tratando de infração de caráter permanente ou continuado. Nesta hipótese, a prescrição começa a correr não da data de cada fato, e sim "do dia em que tiver cessado" a permanência ou a continuidade.
Na hipótese em exame, o termo a quo para análise da prescrição em relação a Nelson Eustáquio Fernandes Gonçalves, foi o dia 25/5/2011, data na qual aprovou a 4ª Medição do lote 7 da Fiol (peça 49) . Em relação a Jorge Antônio Mesquita Pereira de Almeida, foi o dia 16/3/2010, data em que aprovou os referidos projetos.
Como evidenciam as causas interruptivas elencadas adiante, não se consumou o fenômeno da prescrição.
	b) Prazo:
A Lei 9.873/1999 apresenta um prazo geral, de cinco anos (art. 1º) , e um prazo especial, previsto no art. 1º, § 2º, a saber: "quando o fato objeto da ação punitiva da Administração também constituir crime, a prescrição reger-se-á pelo prazo previsto na lei penal".
A irregularidade discutida neste relatório de auditoria não se configura crime previsto na lei penal, razão pela qual o prazo prescricional é de 5 (cinco) anos.  
Não obstante, as causas interruptivas indicadas abaixo evidenciam que a prescrição não se consumou. 
	c) Interrupções por atos inequívocos de apuração dos fatos:
No regime da Lei 9.873/1999, a prescrição se interrompe "por qualquer ato inequívoco, que importe apuração do fato" (art. 2º, II) . No caso em exame, a prescrição foi interrompida:
	a) em 31/8/2011, quando o Plenário deste Tribunal determinou que a então Secob-4 promovesse as audiências de Jorge Antônio Mesquita Pereira de Almeida e Nelson Eustáquio Fernandes Gonçalves (vide itens 9.2.2 e 9.2.4, respectivamente, do Acórdão 2371/2011-TCU-Plenário - peça 75) ; 
	b) em 7/12/2011, quando o Plenário deste Tribunal decidiu manter a medida cautelar, adotada por meio do Acórdão 2371/2011-TCU-Plenário (peça 75) , e que suspendeu a execução dos contratos nos 58/2010 (lote 5) , 59/2010 (lote 6) , 60/2010 (lote 7) e 85/2010 (lote 5A) e fez diversas determinações à Valec (Acórdão 3301/2011-TCU-Plenário - peça 135) ;
	c) em 18/7/2012, quando o Plenário deste Tribunal decidiu manter a medida cautelar, adotada por meio do Acórdão 2371/2011-TCU-Plenário (peça 75) , e que suspendeu a execução dos contratos nos 58/2010 (lote 5) , 59/2010 (lote 6) , 60/2010 (lote 7) e 85/2010 (lote 5A) e fez diversas determinações à Valec (Acórdão 1866/2012-Plenário - peça 195) ;
	d) em 16/4/2014, quando o Plenário deste Tribunal proferiu novas determinações à Valec (Acórdão 1022/2014-TCU-Plenário - peça 418) ; e
	e) em 8/9/2020, com a instrução da Secretaria de Fiscalização de Infraestrutura Portuária e Ferroviária (peças 450-451) .
	d) Interrupções pela citação dos responsáveis:
A prescrição também é interrompida "pela notificação ou citação do indiciado ou acusado, inclusive por meio de edital", nos termos do art. 2º, I, da Lei 9.873/1999. E, no regime dessa lei, a interrupção se dá pela audiência propriamente dita, e não pelo despacho que a ordena. Com esse fundamento, houve a interrupção em 12 e 13/9/2011 com as ciências de Jorge Antônio Mesquita Pereira de Almeida e Nelson Eustáquio Fernandes Gonçalves (peças 97 e 95, respectivamente) . 
	e) Interrupção pela decisão condenatória recorrível:
Por fim, a prescrição também se interrompe "pela decisão condenatória recorrível" (art. 2º, III, da Lei 9.873/1999) . Com esse fundamento, houve a interrupção em 14/10/2020, data da sessão em que foi proferido o acórdão condenatório (peça 453) . Essa interrupção é relevante, por estabelecer prazo para julgamento do recurso.
	f) Da prescrição intercorrente:
Nos termos do art. 1º, § 1º, da Lei 9.873/1999, opera-se a prescrição intercorrente se o processo ficar paralisado por mais de três anos, aguardando "julgamento ou despacho".
Note-se que há uma correlação entre essa hipótese e as causas de interrupção da prescrição do art. 2º. Com efeito, uma vez interrompida a prescrição por alguma das hipóteses do art. 2º, o processo não pode ficar inativo, sem qualquer inovação processual relevante, por mais de três anos. 
Trata-se de prazo específico, não se aplicando nem o prazo geral de cinco anos nem o prazo especial, da lei penal (§ 2º) . A finalidade da prescrição intercorrente, com seu prazo próprio, é a de assegurar a eficiência e celeridade nas apurações administrativas. Seria contrário a essa finalidade a paralisação injustificada do processo por período maior que o triênio estabelecido para a hipótese.
A extrapolação do prazo de três anos, sem inovação relevante no processo, pode configurar negligência. Por isso, além de se operar a prescrição, deve-se promover a "apuração da responsabilidade funcional decorrente da paralisação, se for o caso".
Em muitas situações o exame da prescrição intercorrente pode ficar prejudicado nos processos já em tramitação no TCU. Como a ação de ressarcimento era considerada imprescritível, as peças que compõem a tomada de contas especial, elencadas no art. 10 da Instrução Normativa-TCU 71/2012, não contemplam informações pormenorizadas quanto ao andamento do processo na fase interna, o que pode prejudicar a análise de eventual paralisação por mais de três anos. 
Assim, caso o este Tribunal venha a adotar a sistemática da Lei 9.873/1999 para aferir a prescrição, convém avaliar, oportunamente, a possibilidade de ajustes na IN-TCU 71/2012, para que as tomadas de contas especiais encaminhadas ao Tribunal contemplem informações sobre as interrupções ocorridas na fase interna do procedimento (como, por exemplo, declaração do órgão instaurador da TCE, de que o processo não ficou paralisado por mais de três anos, na forma do art. 1º, § 1º, da citada lei) . 
Especificamente quanto a este relatório de auditoria, observa-se que que transcorreu mais de 6 (seis) anos entre a prolação do Acórdão 1022/2014-TCU-Plenário (dia 16/4/2014) e a instrução da Secretaria de Fiscalização de Infraestrutura Portuária e Ferroviária que subsidiou o decisum condenatório (Acórdão 2778/2020-TCU-Plenário) , proferido em 14/10/2020. Ademais, esclarece-se que entre eles (peças 418 e 451) ocorreram apenas notificações e ciências dos responsáveis e interessados ainda no exercício de 2014 (peças 419-441) , respostas da Valec, nos exercícios de 2014 (peças 442-443) , de 2015 (peça 446) , de 2016 (peça 447) , de 2017 (peça 448) , de 2018 (peça 449) e de 2020 (peça 450) , em cumprimento as determinações a ela direcionadas por meio do item 9.5 do Acórdão 1022/2014-TCU-Plenário inserção de procuração (peças 444-445) .
Como se vê, o processo ficou parado mais de três anos e transcorreu o prazo trienal, operando, então, a prescrição intercorrente, tomando-se por referência a Lei 9.873/1999, tida pelo STF como norma regente da prescrição da pretensão punitiva pelo TCU.
	CONCLUSÃO
O lote 6 teve "estudo de alteração de traçado em 48,25% do segmento contratado", fato esse que demonstra que o projeto básico foi deficiente, pois foi insuficiente no que concerne aos estudos prévios necessários para a definição do traçado dos lotes 6 e 7, violando os artigos 6º, inciso IX, e 12 da Lei 8.666/1993. 
O argumento de que de não tinha acesso as propriedades particulares não pode ser aceito como justificativa para a deficiência do projeto básico. Se a União pode intervir, de forma drástica, na propriedade particular, desapropriando-a por meio de decreto de desapropriação por utilidade pública, poderia, amigavelmente ou por meio judicial, adentrar na propriedade de modo provisório em prol do interesse público, que não pode sucumbir em face do interesse individual. 
O projeto básico também foi deficiente no que se refere às sondagens para caracterização dos materiais de 1, 2 e 3 categorias e solos moles nos lotes 5, 6 e 7, as quais são indispensáveis pois possibilitam conhecer as características do solo e dos perfis geológicos do terreno, sendo relevantes para a definição do tipo de fundação e para o seu dimensionamento.
A Valec selecionou método construtivo antieconômico e não usualmente aplicado nas obras ferroviárias para produção de diversos tipos de concreto, a exemplo do concreto para as obras de arte especiais, nos lotes 5, 5A, 6 e 7.
Houve insuficiência de estudos para definição das jazidas de areia e brita com impacto no modelo de aquisição (comercial x explorada) , na distância média de transporte (DMT) e no uso da areia artificial, subproduto da britagem, para compor o traço dos diversos concretos, nos Lotes 5, 5A, 6 e 7, tanto é assim que houve superestimativa, na fase de projeto básico, das distâncias de transportes contratuais das jazidas de areia e brita. Ademais, a definição de pedreira na fase de execução da obra demonstra que os estudos e mapeamento das jazidas não foram realizados a contento no âmbito do projeto básico.
 Este Tribunal entende, pacificamente, que a administração está obrigada a adotar, desde o projeto básico, planilhas orçamentárias que expressem a composição dos custos unitários dos itens de serviço, com detalhamento suficiente à sua precisa identificação, abstendo-se de utilizar grandes "grupos funcionais" para mão de obra ou outras unidades genéricas do tipo "quantia fixa" ou "verba". 
A especificação de Projeto 80-EG-000A-11-000 da Valec, item 4.2.1, estabelecia que o dimensionamento, verificação e cálculo estrutural de todas as peças da super, meso e infraestrutura seriam incluídas na fase de projeto executivo. Ademais, o projeto básico da ponte sobre o Rio São Francisco, lote 5A, possuia somente 8 (oito) furos de sondagem para os 99 apoios e 2.990 metros de extensão, enquanto a Publicação IPR 726, do Dnit, Diretrizes Básicas para Elaboração de Estudos e Projetos Rodoviários, estabelece a realização de uma sondagem para cada apoio. Assim, o que se tem é que o projeto básico não dimensionou, tampouco quantificou as armaduras do concreto armado e as soluções das fundações das obras de arte especiais, nos lotes 5, 5A, 6 e 7. Não se pode olvidar que o Plenário deste Tribunal já decidiu que a utilização de taxas estimativas de consumo de aço por volume de concreto, para o cálculo do quantitativo da armadura dos elementos estruturais de obras, não atende às exigências legais relativas à elaboração do projeto básico.
No caso concreto, Jorge Antônio deve responder por, na qualidade de Superintendente de Projetos da Valec, ter aprovado a análise técnica que subsidiou a aprovação, pela Diretoria Executiva da Valec, dos projetos básicos dos lotes 5, 5A, 6 e 7 da Ferrovia de Integração Oeste- Leste. O ato administrativo de aprovação se caracteriza como um ato de controle praticado pela autoridade competente e equivale a aprovar os procedimentos até então adotados e o conteúdo daquilo que se  aprova.
A  conduta de aprovar a análise técnica que subsidiou a aprovação, pela Diretoria Executiva da Valec, dos projetos básicos dos lotes 5, 5A, 6 e 7 da Ferrovia de Integração Oeste- Leste, praticada por Jorge Antônio Mesquita Pereira de Almeida, se amolda ao conceito de erro grosseiro (culpa grave) , razão pela qual permanece sua responsabilidade em relação às irregularidades para as quais fora chamado em audiência. 
Resta incontroversa que Nelson Eustáquio e Ricardo Wanderley aprovaram a 4ª Medição do lote 7 da Fiol contemplando 230.000 grampos, não entregues quando do atesto, fato esse que contribuiu para o pagamento antecipado, sem que houvesse interesse público na sua adoção (pelo contrário, o responsável reconhece a desnecessidade do recebimento dos grampos naquele momento) . Essa conduta deve ser tipificada como erro grosseiro, nos termos do art. 28 do Decreto-lei 4.657/1942 - Lei de Introdução às Normas do Direito Brasileiro, e do Acórdão 185/2019-Plenário, Rel. Benjamin Zymler.
A multa aplicada a Nelson Eustáquio, no valor de R$ 15.000,00, teve por fundamento o art. 58, inciso II, da Lei 8.443/1992, o qual autoriza esta Corte aplicar multa ao responsável que teve as contas julgadas irregulares nos casos em que não tenha resultado débito.
Ressalta-se que a obediência às ordens emanadas da Diretoria da VALEC não afasta a responsabilidade de Jorge Antônio Mesquita Pereira de Almeida e de Nelson Eustáquio Fernandes Gonçalves, pois que a obediência hierárquica não exclui a culpabilidade quando se trata de ordem manifestamente ilegal (v.g Acórdão 2511/2012-TCU-Plenário, Rel. Marcos Bemquerer Costa e 856/2016-Plenário, Rel. João Augusto Ribeiro Nardes) .
Não ocorreu a prescrição da pretensão punitiva, caso adote-se os parâmetros definidos no Acórdão 1441/2016-TCU-Plenário. No entanto, operou-se a prescrição intercorrente prevista na Lei 9.873/1999, tida pelo Supremo Tribunal Federal (STF) como norma regente da prescrição da pretensão punitiva pelo TCU, tendo em vista que o processo ficou parado mais de três anos. Será proposto, então, a prescrição da sanção pecuniária, com fulcro no entendimento da Suprema Corte. 
Nesse sentido, faz-se mister restituir os valores recolhidos por Ricardo Humberto Wanderley (peças 480 e 481) , nos termos da Portaria Conjunta Segecex-Segedam nº 01, de 28 de maio de 2014.
	PROPOSTA DE ENCAMINHAMENTO
Diante do exposto, submete-se à consideração superior a presente análise destes pedidos de reexame, propondo-se, com fundamento nos art. 48 da Lei 8.443/1992 e no art. 286 do RI/TCU:
a) conhecer dos recursos e, no mérito, dar-lhes provimento, de modo a arquivar os presentes autos por ausência de pressupostos de constituição e de desenvolvimento válido e regular do processo; 
b) subsidiariamente, conhecer dos recursos e, no mérito, negar-lhes provimento; 
c) restituir os valores recolhidos por Ricardo Humberto Wanderley (peças 480 e 481) , nos termos da Portaria Conjunta Segecex-Segedam nº 01, de 28 de maio de 2014, caso o Tribunal adote por referência a Lei 9.873/1999; e 
d) dar ciência da deliberação que vier a ser proferida por esta Corte aos responsáveis e à Valec Engenharia, Construções e Ferrovias."
O Secretário da Serur, em parecer à peça 518, concorda com o auditor quanto aos fundamentos de mérito que conduziram ao não provimento do recurso ora em análise. No entanto, diverge do exame quanto à conclusão pela prescrição intercorrente prevista na Lei 9.873/1999, conforme trecho do parecer abaixo transcrito (peça 518) :
"4.	No que se refere à sistemática prevista na Lei 9.873/1999, novas balizas têm sido adotadas por esta secretaria nos processos de controle externo, em atenção à jurisprudência do Supremo Tribunal Federal (STF) a partir da tese fixada no julgamento do RE 636.886, que conferiu nova interpretação ao art. 37, § 5º, da Constituição Federal no sentido de ser " (...) prescritível a pretensão de ressarcimento ao erário fundada em decisão de Tribunal de Contas". 
5.	Quanto à pretensão punitiva, observa-se que já há orientação jurisprudencial sedimentada no STF. A partir do julgamento do MS 32.201, em 4/8/2017, várias decisões se seguiram, reafirmando a conclusão de que a prescrição da pretensão punitiva, no processo de controle externo, é regida pela Lei 9.873/1999.  Nessa linha há várias decisões recentes (MS 37424, DJe 14/10/2020; MS 36111, DJe 19/5/2020; MS 36799, DJe 05/10/2020; MS 36800, DJe 12/05/2020, entre outros) , expressando o seguinte entendimento: "Na esteira de precedentes deste Supremo Tribunal, a regência da prescrição da pretensão punitiva do Tribunal de Contas da União decorre da interpretação sistemática dos arts. 1º e 2º da Lei n. 9.873/1999."
6. 	Ocorre que, recentemente, o Plenário da Suprema Corte se manifestou mais uma vez sobre o tema no julgamento da ADI 5509, ao tratar da constitucionalidade do prazo prescricional e decadencial de cinco anos previsto nos arts. 76, § 5º e 78, § 7º da Constituição do Estado do Ceará. Com esteio no princípio da simetria insculpido no art. 75 da Constituição Federal, o relator, Min. Edson Fachin, definiu alguns parâmetros para fins de avaliação da incidência do prazo prescricional nos processos conduzidos pelas Cortes de Contas (TCU, Tribunais de Contas dos Estados e do Distrito Federal, e dos municípios) , assunto que passo a abordar, de forma mais detalhada, nos próximos parágrafos. 
7. 	A ADI 5509 foi manejada contra dispositivos da Constituição do Estado do Ceará e de lei ordinária do referido Estado, que fixaram prazo prescricional no processo do tribunal de contas daquela unidade federativa. 
8. 	Todavia, a discussão travada pelo STF teve por referência o modelo federal, em função do princípio da simetria, expressamente invocado pelo MPF, ao propor a ação, e pelo relator, ao analisar o tema. Assim, os fundamentos lançados no julgamento da ADI 5509 repercutem inevitavelmente no processo do TCU. 
9. 	Especificamente sobre a lei de regência e as causas interruptivas da prescrição, o relator, ministro Edson Fachin, reconheceu que o STF ainda não havia fixado orientação clara a respeito, em processo de caráter geral. Ao fazê-lo, na citada ADI, a orientação do relator foi a de aplicar os vários precedentes do STF em casos concretos, que já sinalizavam para a incidência da Lei 9.873/1999, afastando-se a incidência do art. 205 do Código Civil, como evidenciam as seguintes passagens do voto: 
	a) "A atividade de controle externo equipara-se, para fins de contagem do prazo prescricional, ao poder de polícia do Estado e, como tal, nos termos do art. 1º da Lei 9.873, de 1999, 'Prescreve em cinco anos a ação punitiva da Administração Pública Federal, direta e indireta, no exercício do poder de polícia, objetivando apurar infração à legislação em vigor, contados da data da prática do ato ou, no caso de infração permanente ou continuada, do dia em que tiver cessado'"; 
	b) "Pela mesma razão, incidem as causas legais de interrupção da prescrição, conforme previsão constante do art. 2º da referida Lei". 
10. 	Estabelecida a norma de regência do prazo e das causas interruptivas, o STF avançou no debate quanto ao termo inicial da prescrição, fixando regras mais detalhadas a respeito. Com esse fim, estabeleceu tratamento específico para as tomadas de contas especiais, distinguindo aquelas decorrentes de repasses sujeitos a prestação de contas específica e as relativas a situações em que os fatos são normalmente trazidos ao conhecimento do TCU por meio de denúncias e representações - tal como na hipótese do processo em análise. 
11. 	Nesse sentido, o voto do Ministro Edson Fachin trouxe uma regra geral e algumas hipóteses de aplicação casuística. Como regra geral, ficou estabelecido que "o termo inicial da contagem do prazo deve ser o da entrada do processo de fiscalização no âmbito do Tribunal de Contas, ou dos órgãos que, por lei, são encarregados pelo controle interno". 
12. 	Essa regra geral teve sua aplicação explicitada para algumas situações particulares, a saber: 
	a) no caso de omissão de prestação de contas: "o dano a ser apurado pela ausência de prestação de contas tem o lapso prescricional iniciado na data em que as contas deveriam ter sido entregues"; 
	b) na hipótese de irregularidades detectadas no exame da prestação de contas: "o procedimento prévio à instauração da tomada de contas ... deve ser encerrado o quanto antes, sendo que as irregularidades que tenham porventura sido nele identificadas somente terão iniciada a fluência do prazo prescricional após a competente comunicação para o órgão de controle interno ou para o Tribunal de Contas"; 
	c) em irregularidades constatadas em fiscalizações, denúncias e representações: "Finalmente, deve-se contar o prazo prescricional a partir da data do conhecimento da irregularidade nos casos em que, por iniciativa própria, o Tribunal realiza auditorias ou inspeções, assim como nos casos em que a ele são diretamente levadas as informações necessárias para a instauração de tomada de contas especial". 
III
13. 	Aplicando o entendimento perfilhado pelo STF no julgamento da ADI 5509 ao caso em tela, tendo em vista o processo se refere a fiscalização procedida pelo TCU, o termo inicial da contagem do prazo prescricional corresponde, a meu ver, à data da ciência das irregularidades por esta Corte, ou seja, a data de elaboração do relatório de auditoria, em 1º/8/2011 (peça 71) .
14.	No que se refere às causas interruptivas da fruição do prazo prescricional (art. 2º, incs. II e IV da Lei 9.873/1999) , é preciso considerar que o processo apresenta múltiplos objetos, ou seja, as irregularidades que fundamentaram a audiência dos responsáveis e as que foram objeto de determinações para adoção de medidas saneadoras. A fim de ilustrar tal situação, apresento a tabela abaixo com a síntese das decisões adotadas pelo Tribunal ao longo da instrução processual, todas sob a relatoria do Ministro-Substituto Weder de Oliveira:
Tabela 1 - decisões prolatadas x medidas corretivas x medidas preliminares (audiências) 
	Decisões
	Medidas adotadas pelo Tribunal

	Acórdão 2371/2011-TCU-Plenário (peça 75) 
	9.1. determinar à Valec, em sede de medida cautelar, que adote providências imediatas no sentido de suspender a execução dos contratos 58/2010 (lote 5) , 59/2010 (lote 6) , 60/2010 (lote 7) e 85/2010 (lote 5A) , que têm por objeto a execução de obras e serviços de engenharia da Fiol, até deliberação final por parte desta Corte de Contas;
9.2. determinar à Secob-4 que: 
9.2.1. promova a oitiva da Valec para que, no prazo de 15 (quinze) dias, a contar da ciência: 
9.2.1.1. se posicione sobre a adequação do projeto básico ao que prescreve o caput e cada uma das alíneas do inciso IX do art. 6º, da Lei nº 8.666/1993 e a suficiência de tal projeto para fins de abertura de licitação em cumprimento ao que dispõe o art. 7º, § 2º, da mesma lei; 
9.2.1.2. avalie e apresente suas conclusões quanto à repercussão das alterações que já foram ou que serão implementadas no traçado da ferrovia sobre o custo da obra e as características do objeto contratado, considerando todos os questionamentos apresentados no relatório de auditoria e as medidas corretivas propostas pela Secob-4 no item 3.1.8 do mesmo relatório fiscalização; 
9.2.1.3. à luz dessa avaliação, se posicione quanto a continuidade ou não dos contratos em execução, justificando suas conclusões quanto aos aspectos jurídico, técnico e econômico. 
9.2.1.4. apresente a forma como vem analisando a substituição dos profissionais de supervisão contratados por meio dos contratos nos 98 (lote 5) , 99 (lote 5A) , 100 (lote 6) e 101 (lote 7) , todos de 2010, ante o disposto no art. 55, inciso XIII, da Lei nº 8.666/1993;
9.2.2. audiência do sr. Jorge Antônio Mesquita Pereira de Almeida, superintendente de projetos da Valec, em razão da aprovação da análise técnica que subsidiou a aprovação, pela diretoria executiva da Valec, dos projetos básicos dos lotes 5, 5A, 6 e 7 da Ferrovia de Integração Oeste-Leste, mesmo ante:
9.2.2.1. insuficiência de estudos prévios necessários para a definição do traçado dos lotes 6 e 7, o que pode resultar em alterações de traçados posteriores à contratação, proporcionando a futura execução de obra em trecho sem investigação geotécnica associada e com custos maiores do que os estimados inicialmente; 
9.2.2.2. insuficiência de sondagens para caracterização de materiais de primeira, segunda e terceira categorias e de solos moles nos lotes 5, 6 e 7; 
9.2.2.3. seleção de método construtivo antieconômico e não usualmente aplicado nas obras ferroviárias para produção dos diversos tipos de concreto, a exemplo do concreto para as obras de arte especiais nos lotes 5, 5A, 6 e 7; 
9.2.2.4. insuficiência de estudos para definição das jazidas de areia e brita com impacto no modelo de aquisição (comercial x explorada) , na distância média de transporte (DMT) e no uso da areia artificial, subproduto da britagem, para compor o traço dos diversos concretos nos lotes 5, 5A, 6 e 7;
9.2.2.5. inclusão na planilha orçamentária de "serviços por administração" com quantidades em horas de máquinas e pessoal sem a identificação do objeto a ser executado nos lotes 5, 6 e 7; 
9.2.2.6. ausência de projeto que dimensione e quantifique as armaduras de concreto armado e as soluções das fundações das obras de arte especiais nos lotes 5, 5A, 6 e 7.
9.2.4. audiência do sr. Nelson Eustáquio Fernandes Gonçalves, na qualidade de engenheiro residente da Valec no lote 7 da Fiol por ter aprovado a quarta medição do lote 7 da Fiol contemplando 230.000 grampos elásticos não entregues até o momento da medição, configurando pagamento indevido no valor de R$ 2.021.700,00, em desconformidade com os artigos 62 e 63, § 2º, incisos I e III, da Lei nº 4.320/1964 e com a Norma 80-EM-044A-58-8014 da Valec.
9.3. determinar à Valec que, no prazo de 30 (trinta) dias, adote medidas para apurar a responsabilidade da empresa STE Engenharia S.A., responsável pela elaboração da quarta medição do contrato de execução do lote 7 da Fiol, por descumprimento contratual em face da medição irregular de 230.000 grampos elásticos, configurando pagamento indevido no valor de R$ 2.021.700,00, em desconformidade com os artigos 62 e 63, § 2º, incisos I e III, da Lei nº 4.320/1964 e com a Norma 80- EM-044A-58-8014 da Valec, e apresente as medidas adotadas a este Tribunal.

	Acórdão 3301/2011-TCU-Plenário (peça 135) 
	9.2. determinar à Valec que: 
9.2.1. informe ao Tribunal, no prazo de 30 (trinta) dias, acerca da eventual rescisão do Contrato 59/2010 (lote 6) , apresentando os documentos comprobatórios; 
9.2.2. avalie a possibilidade de realizar o dimensionamento, a verificação e o cálculo estrutural de todas as peças da super, meso e infraestrutura das obras de artes especiais na fase de projeto básico, bem como de promover a respectiva alteração na Especificação de Projeto 80-EG000A-11-000, que estabelece que tais serviços são realizados somente na fase de projeto executivo; 
9.2.3. conclua os projetos executivos dos lotes 5, 5A, 6 e 7 e apresente ao Tribunal tão logo estejam concluídos, contemplando, necessariamente, os estudos e impacto financeiro de cada uma das ações abaixo: 
9.2.3.1. definir o traçado que será executado nos lotes 6 e 7, com base em princípios de viabilidade técnica e econômica, contemplando estudo de traçado alternativo (imediações da BA-462) definido na fase de projeto do lote 7; 
9.2.3.2. elaborar as composições de preços unitários para a produção dos diversos concretos com central fixa de concreto com produção de 180 m³/h, central móvel de concreto com produção de 60 m³/h e com caminhão betoneira no próprio local da aplicação; 
9.2.3.3. promover estudo para cada uma das obras de arte especiais, levando em conta as distâncias de transporte, e selecionar a metodologia para produção dos concretos que for mais vantajosa para a Administração Pública; 
9.2.3.4. promover estudo para quantificar os serviços de escavações de materiais de 1ª, 2ª, 3ª categorias e solos moles, permitindo o conhecimento real dos quantitativos e serviços necessários para os lotes 5, 6 e 7; 
9.2.3.5. realizar sondagens em todas as obras de arte especiais dos lotes 5, 5A, 6 e 7, em quantidade compatível com a extensão e quantidade de apoios de cada uma das obras de artes especiais; 
9.2.3.6. concluir os projetos executivos das obras de artes especiais dos lotes 5, 5A, 6 e 7, contemplando as soluções de fundações e dimensionamento das estruturas, com detalhamento da metodologia construtiva (ex: moldada in loco x pré-moldada) ; 
9.2.3.7. concluir os estudos de localização das jazidas de areia e brita, que deveriam ter sido realizados na fase de projeto básico, a fim de verificar as reais distâncias de transporte que serão utilizadas nos serviços explícitos de transportes e nas composições que possuem composições auxiliares de transporte, e exemplo dos dormentes de concreto, considerando o real posicionamento dos canteiros de obras;
 9.2.3.8. estudar a viabilidade técnica e econômica de se utilizar a areia artificial, subproduto da britagem, na composição dos concretos, juntamente com a areia natural, contemplando a redução das distâncias de transporte; e 
9.2.3.9. excluir os "Serviços por Administração" das planilhas contratuais dos lotes 5, 6 e 7; 
9.2.4. avalie e apresente suas conclusões quanto à repercussão das alterações que já foram ou que serão implementadas no traçado da ferrovia sobre o custo da obra e as características do objeto contratado, considerando todos os questionamentos apresentados no relatório de auditoria e as medidas corretivas propostas pela Secob-4 no item 3.1.8 do mesmo relatório fiscalização; 
9.2.5. à luz dessa avaliação, se posicione quanto a continuidade ou não dos contratos em execução, justificando suas conclusões quanto aos aspectos jurídico, técnico e econômico;

	Acórdão 323/2012 - Plenário (peça 154) 
	prorrogar por mais quinze dias o prazo da Valec para o cumprimento do item 9.2 do Acórdão 3301/2011-TCU-Plenário;

	Acórdão 1866/2012 - Plenário (peça 195) 
	9.1. manter a medida cautelar que suspendeu a execução dos contratos 58/2010 (lote 5) , 59/2010 (lote 6) , 60/2010 (lote 7) e 85/2010 (lote 5A) , que têm por objeto a execução de obras e serviços de engenharia da Fiol, determinada à Valec por meio do Acórdão 2371/2011-TCU-Plenário, até deliberação final por parte desta Corte de Contas; 
9.2. determinar à Valec Engenharia, Construções e Ferrovias S.A que, para o cumprimento do item 9.2.3.4 do Acórdão 3301/2011-TCU-Plenário, de forma a atender o disposto no art. 6º da Lei 8.666/1993, promova estudos com vistas à alteração da especificação de estudos geotécnicos para projetos (80-EG-000A-29-000) , especialmente no que se refere ao intervalo, à profundidade e ao método das sondagens no corpo estradal, os apresente a este Tribunal e, entrementes, adote, no mínimo, os parâmetros estabelecidos na Instrução de Serviço IS-206 - Estudos geotécnicos, da Publicação IPR 742 - Manual de Implantação Básica de Rodovia, 3ª edição 2010, do Departamento Nacional de Infraestrutura de Transportes, até que tenha normativo próprio compatível; 
9.3. restituir os autos à Secob-4 para análise das audiências e das diligências determinadas no Acórdão 2371/2011-TCU-Plenário;

	Acórdão 2700/2013 - Plenário (peça 280) 
	9.1. revogar a medida cautelar que determinou à Valec Engenharia, Construções e Ferrovias S.A. a adoção de providências imediatas no sentido de suspender a execução do contrato 58/2010 (lote 5) exarada Acórdão 2371/2011-TCU-Plenário; 
9.2. classificar o achado 3.1 do relatório de fiscalização 269/2011 referente ao contrato 58/1010 (lote 5) como grave que não prejudique a continuidade (IG-C) ; 
9.3. considerar cumpridos os subitens 9.2.3.2, 9.2.3.3, 9.2.3.7 e 9.2.3.8 e pendentes de cumprimento integral o item 9.2.3 e os subitens 9.2.3.4, 9.2.3.5, 9.2.3.6 e 9.2.3.9, todos do Acórdão 3301/2011-TCU-Plenário;

	Acórdão 3376/2013 - Plenário (peça 337) 
	9.1. revogar a medida cautelar que determinou à Valec Engenharia, Construções e Ferrovias S.A. a adoção de providências imediatas no sentido de suspender a execução do contrato 85/2010 (lote 5A) exarada Acórdão 2371/2011-TCU-Plenário; 
9.2. classificar o achado 3.1 do relatório de fiscalização 269/2011 referente ao contrato 85/2010 (lote 5A) como grave que não prejudique a continuidade (IG-C) ; 
9.3. considerar cumpridos os subitens 9.2.3.2, 9.2.3.3, 9.2.3.5, 9.2.3.7 e 9.2.3.8 e pendentes de cumprimento integral o item 9.2.3 e o subitem 9.2.3.6, todos do Acórdão 3301/2011-TCU-Plenário; 
9.4. determinar à Valec que apresente a este Tribunal em 30 (trinta) dias: 
9.4.1. relatórios finais, memoriais de cálculo de quantitativos, todas as especificações técnicas e as composições de custos unitários dos serviços nos termos da especificação técnica 80-EG000A-11-0000; 
9.4.2. análise dos novos preços inseridos no contrato 85/2010 e os atos de aprovação do projeto executivo do Lote 5A;

	Acórdão 1022/2014-TCU-Plenário (peça 418) 
	9.1. revogar a medida cautelar que determinou à Valec Engenharia, Construções e Ferrovias S.A. a adoção de providências imediatas no sentido de suspender a execução dos contratos 59/2010 (Lote 6) e 60/2010 (Lote 7) exarada no Acórdão 2371/2011-TCU-Plenário; 
9.2. classificar o achado 3.1 do relatório de fiscalização 269/2011 referente aos contratos 59/2010 (Lote 6) e 60/2010 (Lote 7) como grave que não prejudique a continuidade (IG-C) ; 
9.3. considerar cumpridos os subitens 9.2.3.2, 9.2.3.3, 9.2.3.4, 9.2.3.7 e 9.2.3.8 e pendentes de cumprimento integral o item 9.2.3 e os subitens 9.2.3.5, 9.2.3.6 e 9.2.3.9, todos do Acórdão 3301/2011-TCU-Plenário;
9.5. determinar à Valec Engenharia, Construções e Ferrovias S.A., com fundamento no art. 43, inciso I, da Lei 8.443/1992 c/c o art. 250, II, do Regimento Interno do TCU, que apresente a este Tribunal, em 30 dias: 
9.5.1. identificação dos segmentos passíveis de iniciar a execução, quais sejam, aqueles cujas investigações geotécnicas estejam em conformidade com os critérios estabelecidos pela Publicação IPR 742 do Departamento Nacional de Infraestrutura de Transportes; os segmentos que terão que ter as investigações complementadas, considerando especialmente os cortes mais relevantes em termos de volume de material a ser escavado e aqueles cuja quantidade de sondagens necessárias para a observância do normativo seja mínima; bem como cronograma de execução de sondagens elaborado de forma a liberar novos segmentos passíveis de execução, sendo recomendável o envio das seguintes informações: 
9.5.1.1. gráfico de Gantt e caminho crítico com base no real cronograma de execução das obras, contendo as atividades a cargo da Valec e de outras contratadas, tais como as que precedem a obtenção das licenças ambientais, as que precedem a desapropriação e os eventuais estudos antropológicos e arqueológicos; 
9.5.1.2. diagrama unifilar com precisão adequada para contemplar a localização de cada frente de serviço e a época em que tais serviços serão executados;
9.5.1.3. cronograma detalhado por frentes de serviço - com base no diagrama unifilar; 
9.5.1.4. marcos contratuais - caracterizados pelos serviços mais relevantes entre aqueles do caminho crítico; 
9.5.1.5. histograma dos insumos mais relevantes, de forma a garantir que as construtoras realizarão as obras dentro do prazo previsto e que a Valec terá os elementos para adequadamente gerenciá-las; e 
9.5.1.6. plano de ataque às obras, considerando os subitens antecedentes. 
9.6. restituir os autos à SecobHidroferrovia para prosseguimento das análises das audiências;

	Acórdão 2778/2020-TCU-Plenário (peça 453) 
	9.1. rejeitar as razões de justificativas apresentadas pelos Srs. Jorge Antônio Mesquita Pereira de Almeida, José Francisco das Neves, Luiz Carlos Oliveira Machado, Ricardo Humberto de Souza Wanderley e Nelson Eustáquio Fernandes Gonçalves; 
9.2. aplicar ao Sr. Jorge Antônio Mesquita Pereira de Almeida a multa prevista no art. 58, II, da Lei 8.443/1992 c/c o art. 268, II, do Regimento Interno do TCU, no valor de R$ 20.000,00 (vinte mil reais) , com a fixação do prazo de 15 (quinze) dias, a contar da notificação, para que comprovem, perante este Tribunal (art. 214, III, 'a', do RI/TCU) , o recolhimento da dívida aos cofres do Tesouro Nacional, atualizada monetariamente desde a data do presente acórdão até a do efetivo recolhimento, se for paga após o vencimento, na forma da legislação em vigor; 
9.3. aplicar individualmente aos Srs. José Francisco das Neves, Luiz Carlos Oliveira Machado, Ricardo Humberto de Souza Wanderley e Nelson Eustáquio Fernandes Gonçalves a multa prevista no art. 58, II, da Lei 8.443/1992 c/c o art. 268, II, do Regimento Interno do TCU, no valor de R$ 15.000,00 (quinze mil reais) , com a fixação do prazo de 15 (quinze) dias, a contar da notificação, para que comprovem, perante este Tribunal (art. 214, III, 'a', do RI/TCU) , o recolhimento da dívida aos cofres do Tesouro Nacional, atualizada monetariamente desde a data do presente acórdão até a do efetivo recolhimento, se for paga após o vencimento, na forma da legislação em vigor; 
9.4. autorizar, desde logo, nos termos do art. 28, II, da Lei 8.443/1992, a cobrança judicial da dívida, caso não atendida a notificação; 
9.5. considerar cumpridas as determinações à Valec exaradas nos itens 9.3 do Acórdão 2.371/2011; 9.2.3 e subitens 9.2.3.5, 9.2.3.6 e 9.2.3.9 do Acórdão 3.301/2011; 9.4 e subitens 9.4.1 e 9.4.2 do Acórdão 3.376/2013; e 9.5 e subitens 9.5.1.1, 9.5.1.2, 9.5.1.3, 9.5.1.4, 9.5.1.5 e 9.5.16 do Acórdão 1022/2014-TCU-Plenário;

15.	De se ver que as irregularidades que fundamentaram as audiências dos recorrentes também redundaram nas medidas corretivas determinadas pelo Tribunal, quais sejam: projeto básico deficiente (IG-P) e adiantamento de pagamentos (IG-C) . Desta feita, além das medidas punitivas aplicadas às condutas reprováveis, o processo também tinha por objeto o acompanhamento das ações da Valec para sanear tais irregularidades. 
16.	Dessa forma, todas as decisões prolatadas pelo Tribunal se configuram como causas interruptivas do prazo prescricional. Ainda, não se pode concluir que o processo ou o Tribunal estiveram paralisados entre 2014 e 2020, pois, durante esse intervalo, em cumprimento às determinações expedidas, a Valec colacionou aos autos diversas informações sujeitas a exame/manifestação por parte da unidade técnica especializada, conforme listo abaixo:
	Data
	Causas interruptivas

	11/6/2014
	Valec carreou informações para o cumprimento do item 9.5 do Acórdão 1022/2014-TCU-Plenário (peças 442 e 443) ;

	23/11/2015
	Valec apresentou informações quanto ao cumprimento do Acórdão 3301/2011-TCU-Plenário (peça 446) ;

	16/5/2016
	Valec trouxe informações quanto ao cumprimento do item 9.2.3.9 do Acórdão 3301/2011-TCU-Plenário (peça 447) ;

	18/5/2017
	Valec acresceu complementação de resposta às determinações do Acórdão 3301/2011 (peça 448) ;

	17/8/2018
	novamente a Valec complementou a resposta às determinações do Acórdão 3301/2011 (peça 449) ;

	8/9/2020
	SeinfraPortoFerrovia elaborou instrução de mérito (peça 451) ;

	14/10/2020
	Tribunal proferiu o Acórdão 2778/2020-TCU-Plenário, sujeito a recurso (peça 453) .

17.	Com efeito, uma vez que as irregularidades que fundamentaram as audiências (deficiências no projeto básico e pagamento antecipado) também resultaram nas medidas corretivas (determinações) , as informações prestadas pela Valec ao longo dos anos, para que fosse avaliado o cumprimento das deliberações do Tribunal, devem ser consideradas como causas interruptivas da prescrição. 
18.	Por conclusão, não se operaram os efeitos do prazo geral quinquenal, previsto no art. 1º, caput, da Lei 9.873/1999, no interregno entre 2014 e 2020. Igualmente, não há que se ventilar a hipótese da prescrição intercorrente, haja vista não se verificar paralisação processual por período superior a três anos (art. 1º, § 1º, da Lei 9.873/1999) .
19.	Ante o exposto, com fundamento nos arts. 33 e 48 da Lei 8.443/1992, acompanho a proposta inserta no item "b" do encaminhamento alvitrado pelo auditor, no sentido de conhecer dos recursos e, no mérito, negar-lhes provimento."
	É o Relatório.

8.1. Gabriel Miranda Coelho (43.502/OAB-RJ, peça 477), representando Jorge Antônio Mesquita Pereira de Almeida.

Não atuou.

RELATÓRIO DE AUDITORIA. FISCOBRAS 2011. FERROVIA DE INTEGRAÇÃO OESTE-LESTE (FIOL). AUDIÊNCIAS REALIZADAS EM 2011. REJEIÇÃO DAS RAZÕES DE JUSTIFICATIVA. MULTA. PEDIDOS DE REEXAMES. CONHECIMENTO. NÃO OCORRÊNCIA DA PRESCRIÇÃO DA PRETENSÃO PUNITIVA. NEGATIVA DE PROVIMENTO.

RELATÓRIO DE AUDITORIA (RA)

Secretaria de Recursos (Serur).

Examinam-se nesta oportunidade pedidos de reexame interpostos pelos Srs. Jorge Antônio Mesquita Pereira de Almeida, então Superintendente de Projetos da Valec (peça 482) , e Nelson Eustáquio Fernandes Gonçalves, na qualidade de engenheiro residente da Valec no lote 7 da Fiol (peça 474) , em face do Acórdão 2778/2020-TCU-Plenário (peça 453) , Relator Ministro Weder de Oliveira, mediante o qual esta Corte aplicou individualmente aos ora recorrentes e a outros responsáveis a multa prevista no art. 58, inciso II, da Lei nº 8.443/92, nos valores a seguir relacionados:
	Responsáveis
	Multa individual

	Jorge Antônio Mesquita Pereira de Almeida
	R$ 20.000,00

	José Francisco das Neves, Luiz Carlos Oliveira Machado, Ricardo Humberto de Souza Wanderley e Nelson Eustáquio Fernandes Gonçalves
	R$ 15.000,00

Os responsáveis foram apenados em razão de irregularidades identificadas no âmbito de auditoria realizada na Valec Engenharia, Construções e Ferrovias S.A. (Valec) , cujo objetivo era fiscalizar a aplicação dos recursos federais na construção da Ferrovia de Integração Oeste-Leste (Fiol) , lotes 5, 5A, 6 e 7, subtrecho compreendido entre Caetité e Barreiras, no estado da Bahia.
Naquela fiscalização foram identificadas as seguintes irregularidades, pelas quais os ex-gestores foram apenados com a multa prevista no art. 58, inciso II, da Lei Orgânica do TCU:
Sr. Jorge Antônio Mesquita Pereira de Almeida (superintendente de projetos da Valec) 
- insuficiência de estudos prévios necessários para a definição do traçado dos lotes 6 e 7, o que pode resultar em alterações de traçados posteriores à contratação, proporcionando a futura execução de obra em trecho sem investigação geotécnica associada e com custos maiores do que os estimados inicialmente; 
- insuficiência de sondagens para caracterização de materiais de primeira, segunda e terceira categorias e de solos moles nos lotes 5, 6 e 7;
- seleção de método construtivo antieconômico e não usualmente aplicado nas obras ferroviárias para produção dos diversos tipos de concreto, a exemplo do concreto para as obras de arte especiais nos lotes 5, 5A, 6 e 7;
- insuficiência de estudos para definição das jazidas de areia e brita com impacto no modelo de aquisição (comercial x explorada) , na distância média de transporte (DMT) e no uso da areia artificial, subproduto da britagem, para compor o traço dos diversos concretos nos lotes 5, 5A, 6 e 7;
- inclusão na planilha orçamentária de 'serviços por administração' com quantidades em horas de máquinas e pessoal sem a identificação do objeto a ser executado nos lotes 5, 6 e 7; 
- ausência de projeto que dimensione e quantifique as armaduras de concreto armado e as soluções das fundações das obras de arte especiais nos lotes 5, 5A, 6 e 7. 
Srs. José Francisco das Neves, diretor presidente da Valec, e Luiz Carlos Oliveira Machado, diretor de engenharia da Valec
- assinatura, em 20/5/2011, da ordem de serviço para início do lote 7 contemplando a compra de grampos elásticos muito antes da data vislumbrada para a efetiva utilização;
Srs. Ricardo Humberto de Souza Wanderley, superintendente regional da Valec no lote 7 da Fiol e Nelson Eustáquio Fernandes Gonçalves, engenheiro residente da Valec no lote 7 da Fiol, e,
- aprovação da quarta medição do lote 7 da Fiol contemplando 230.000 grampos elásticos não entregues até o momento da medição, configurando pagamento indevido no valor de R$ 2.021.700,00.
Na análise dos pedidos de reexame ora interpostos, o auditor e o diretor da Secretaria de Recursos - Serur (peças 516 e 517) entendem que, no mérito, as alegações trazidas pelos recorrentes não alteram a decisão recorrida. 
Quanto ao exame da prescrição da pretensão punitiva, o auditor daquela unidade apresentou o estudo, utilizando-se como parâmetro o Código Civil (Acórdão 1441/2016-TCU-Plenário) e a Lei 9.873/1999.
Em posicionamento uniforme com o diretor, concluem que, ao adotar como parâmetro o Acórdão 1441/2016-TCU-Plenário, o prazo prescricional não havia corrido totalmente, portanto propõem a negativa de provimento aos recursos interpostos. Por outro lado, ao se ter como fundamento a Lei 9.873/1999, já teria ocorrido a prescrição da sanção pecuniária deste Tribunal, de forma que, alternativamente, propõem o provimento da peça recursal.
Visto que o Sr. Ricardo Humberto Wanderley havia recolhido integralmente o valor da multa a ele aplicada, o auditor propõe que, caso seja acatada a segunda alternativa, esta Corte restitua os valores previamente pagos por esse responsável.
O Secretário da Serur, à peça 518, concorda com a análise de mérito do auditor e do diretor daquela unidade. No entanto, discorda da conclusão quanto à prescrição da pretensão punitiva. Segundo esse dirigente, não ocorreu o prazo prescricional, mesmo adotando-se como fundamento a Lei 9.873/1999. 
O dirigente chega a essa conclusão por considerar que o auditor adotou erroneamente, como termo inicial para contagem do prazo, as datas das irregularidades cometidas pelos responsáveis, quando o correto seria considerar a data da ciência das irregularidades por esta Corte, ou seja, a data de elaboração do relatório de auditoria, em 1º/8/2011 (peça 71) . Além disso, também houve discordância quanto às causas interruptivas da fruição do prazo prescricional. Dessa forma, aquele Secretário propõe o conhecimento dos recursos para, no mérito, negar-lhes provimento. 
Feito breve resumo do processo, passo a decidir.
Preliminarmente, ratifico meu despacho pelo conhecimento das presentes peças recursais como pedido de reexame, porquanto atendidos os requisitos de admissibilidade previstos nos arts. 32, inciso I, e 33 da Lei nº 8.443/1992 (peça 501) .
Quanto ao mérito, estou de acordo com o posicionamento uniforme da Secretaria de Recursos no sentido de que as alegações trazidas pelos ora recorrentes não são capazes de alterar o decisum recorrido. Transcrevo a seguir trecho da instrução do auditor daquela unidade, que tratou especificamente do mérito dos recursos, com o qual concordo na íntegra:
"156. O argumento de que de não tinha acesso às propriedades particulares não pode ser aceito como justificativa para a deficiência do projeto básico. Se a União pode intervir, de forma drástica, na propriedade particular, desapropriando-a por meio de decreto de desapropriação por utilidade pública, poderia, amigavelmente ou por meio judicial, adentrar na propriedade de modo provisório em prol do interesse público, que não pode sucumbir em face do interesse individual. 
157. O projeto básico também foi deficiente no que se refere às sondagens para caracterização dos materiais de 1, 2 e 3 categorias e solos moles nos lotes 5, 6 e 7, as quais são indispensáveis pois possibilitam conhecer as características do solo e dos perfis geológicos do terreno, sendo relevantes para a definição do tipo de fundação e para o seu dimensionamento.
158. A Valec selecionou método construtivo antieconômico e não usualmente aplicado nas obras ferroviárias para produção de diversos tipos de concreto, a exemplo do concreto para as obras de arte especiais, nos lotes 5, 5A, 6 e 7.
159. Houve insuficiência de estudos para definição das jazidas de areia e brita com impacto no modelo de aquisição (comercial x explorada) , na distância média de transporte (DMT) e no uso da areia artificial, subproduto da britagem, para compor o traço dos diversos concretos, nos Lotes 5, 5A, 6 e 7, tanto é assim que houve superestimativa, na fase de projeto básico, das distâncias de transportes contratuais das jazidas de areia e brita. Ademais, a definição de pedreira na fase de execução da obra demonstra que os estudos e mapeamento das jazidas não foram realizados a contento no âmbito do projeto básico.
 160. Este Tribunal entende, pacificamente, que a administração está obrigada a adotar, desde o projeto básico, planilhas orçamentárias que expressem a composição dos custos unitários dos itens de serviço, com detalhamento suficiente à sua precisa identificação, abstendo-se de utilizar grandes 'grupos funcionais' para mão de obra ou outras unidades genéricas do tipo 'quantia fixa' ou 'verba'.
161. A especificação de Projeto 80-EG-000A-11-000 da Valec, item 4.2.1, estabelecia que o dimensionamento, verificação e cálculo estrutural de todas as peças da super, meso e infraestrutura seriam incluídas na fase de projeto executivo. Ademais, o projeto básico da ponte sobre o Rio São Francisco, lote 5A, possuia somente 8 (oito) furos de sondagem para os 99 apoios e 2.990 metros de extensão, enquanto a Publicação IPR 726, do Dnit, Diretrizes Básicas para Elaboração de Estudos e Projetos Rodoviários, estabelece a realização de uma sondagem para cada apoio. Assim, o que se tem é que o projeto básico não dimensionou, tampouco quantificou as armaduras do concreto armado e as soluções das fundações das obras de arte especiais, nos lotes 5, 5A, 6 e 7. Não se pode olvidar que o Plenário deste Tribunal já decidiu que a utilização de taxas estimativas de consumo de aço por volume de concreto, para o cálculo do quantitativo da armadura dos elementos estruturais de obras, não atende às exigências legais relativas à elaboração do projeto básico.
162. No caso concreto, Jorge Antônio deve responder por, na qualidade de Superintendente de Projetos da Valec, ter aprovado a análise técnica que subsidiou a aprovação, pela Diretoria Executiva da Valec, dos projetos básicos dos lotes 5, 5A, 6 e 7 da Ferrovia de Integração Oeste- Leste. O ato administrativo de aprovação se caracteriza como um ato de controle praticado pela autoridade competente e equivale a aprovar os procedimentos até então adotados e o conteúdo daquilo que se  aprova.
163. A  conduta de aprovar a análise técnica que subsidiou a aprovação, pela Diretoria Executiva da Valec, dos projetos básicos dos lotes 5, 5A, 6 e 7 da Ferrovia de Integração Oeste- Leste, praticada por Jorge Antônio Mesquita Pereira de Almeida, se amolda ao conceito de erro grosseiro (culpa grave) , razão pela qual permanece sua responsabilidade em relação às irregularidades para as quais fora chamado em audiência. 
164. Resta incontroversa que Nelson Eustáquio e Ricardo Wanderley aprovaram a 4ª Medição do lote 7 da Fiol contemplando 230.000 grampos, não entregues quando do atesto, fato esse que contribuiu para o pagamento antecipado, sem que houvesse interesse público na sua adoção (pelo contrário, o responsável reconhece a desnecessidade do recebimento dos grampos naquele momento) . Essa conduta deve ser tipificada como erro grosseiro, nos termos do art. 28 do Decreto-lei 4.657/1942 - Lei de Introdução às Normas do Direito Brasileiro, e do Acórdão 185/2019-TCU-Plenário, Rel. Benjamin Zymler.
165. A multa aplicada a Nelson Eustáquio, no valor de R$ 15.000,00, teve por fundamento o art. 58, inciso II, da Lei 8.443/1992, o qual autoriza esta Corte aplicar multa ao responsável que teve as contas julgadas irregulares nos casos em que não tenha resultado débito.
166. Ressalta-se que a obediência às ordens emanadas da Diretoria da VALEC não afasta a responsabilidade de Jorge Antônio Mesquita Pereira de Almeida e de Nelson Eustáquio Fernandes Gonçalves, pois que a obediência hierárquica não exclui a culpabilidade quando se trata de ordem manifestamente ilegal (v.g Acórdão 2511/2012-TCU-Plenário, Rel. Marcos Bemquerer Costa e 856/2016-Plenário, Rel. João Augusto Ribeiro Nardes) ."
No que concerne à análise da prescrição da pretensão punitiva, conforme já afirmei, a unidade técnica realizou as análises, tanto com base nos critérios do Código Civil (Acórdão 1441/2016-TCU-Plenário) quanto nos fixados pela Lei 9.873/1999.
Com as devidas vênias ao dirigente da Serur, alinho-me ao primeiro posicionamento do auditor e do diretor daquela unidade no sentido da não ocorrência da prescrição da pretensão punitiva, pois em todos os processos sob minha relatoria, adoto como parâmetro o Acórdão 1441/2016-TCU-Plenário, visto que esta é a jurisprudência pacífica e vigente no âmbito desta Corte de Contas.
Dessa forma, transcrevo a seguir a análise realizada pelo auditor da Serur, com a qual concordo na íntegra. Faço apenas uma correção na data da irregularidade referente a Jorge Antônio Mesquita Pereira de Almeida, pois, segundo a unidade técnica, seria 16/3/2020, no entanto, a data correta é 16/3/2010:
"135. Aplicando essas balizas ao caso em exame, considerando que Nelson Eustáquio Fernandes Gonçalves aprovou a 4ª Medição do lote 7 da Fiol em 25/5/2011 e que o Acórdão 2278/2020-TCU-Plenário (peça 453) foi prolatado em 14/10/2020, conclui-se, de plano, que não ocorreu a prescrição da pretensão punitiva, caso adote-se os parâmetros definidos no Acórdão 1441/2016-TCU-Plenário.
136. Em relação a Jorge Antônio Mesquita Pereira de Almeida, o responsável elaborou e aprovou em 16/3/2020 (peças 14 e 15, p. 1) a análise técnica dos projetos básicos (vide peça 71, p. 69) , sendo que em 31/8/2011, o Plenário deste Tribunal, por meio do item 9.2.2 do Acórdão 2371/2011 (peça 75) , determinou a sua audiência, interrompendo então o curso do prazo prescricional, que não se consumou."
	Ante o exposto, VOTO no sentido de que o Tribunal adote a deliberação que ora submeto a este Colegiado.
TCU, Sala das Sessões, em 22 de junho de 2022.
Ministro JOÃO AUGUSTO RIBEIRO NARDES
Relator